ACORDAO-COMPLETO-2328246

ACÓRDÃO 588/2019 ATA 8/2019 - PLENÁRIO

VISTOS, relatados e discutidos estes autos de auditoria realizada na Universidade Federal de Pelotas (Ufpel) acerca da gestão de convênios e contratos firmados com as fundações de apoio a ela vinculadas, desde 2005 até 2016, e avaliar o cumprimento de deliberações deste Tribunal;
ACORDAM os Ministros do Tribunal de Contas da União, reunidos em sessão do Plenário, ante as razões expostas pelo Relator, em:
9.1. assinar, com fundamento no art. 45 da Lei 8.443/1992, o prazo de 180 (cento e oitenta) dias, contados da ciência,  para que Universidade Federal de Pelotas conclua os processos de prestação de contas pendentes de pronunciamento final e instaure as tomadas de contas especiais que se fizerem necessárias, sem prejuízo de serem adotadas as providências necessárias à estruturação e à operacionalização dos setores competentes por tais atividades, observadas as diretrizes contidas no art. 12 do Decreto 7.423/2010;
9.2. Recomendar à Universidade Federal de Pelotas, com fulcro no art. 43, inciso I, da Lei 8.443/1992 e do art. 250, inciso III, do Regimento Interno do TCU que:
9.2.1. atualize o Manual de Convênios e os fluxogramas de processo, bem como o Regimento Interno da Coordenadoria de Convênios;
9.2.2. normatize os procedimentos a serem adotados internamente para a instauração de tomada de contas especial;
9.2.3. utilize o sistema Débito do TCU para fins de atualização dos débitos;
9.2.4. divulgue internamente e junto às fundações de apoio as normas e procedimentos a serem adotados para fins de prestação de contas;
9.3. dar ciência à Universidade Federal de Pelotas que as recomendações expedidas por este Tribunal almejam o aprimoramento da gestão pública e perseguem a consecução dos princípios ditados pelo art. 37 da Constituição Federal, razão pela qual, embora não tenham caráter cogente, devem ser implementadas pelo gestor, salvo sejam apresentadas as devidas justificativas;
9.4. alertar ao Reitor da Universidade Federal de Pelotas que o descumprimento de deliberação do Tribunal, salvo motivo justificado, poderá resultar na adoção da medida cautelar prevista no art. 44, caput, da Lei 8.443/1992, bem como na imposição das sanções previstas nos arts. 58, inciso IV, e 60 da Lei 8.443/1992;
9.5. determinar à Sec-RS que, esgotado o prazo indicado no subitem 9.1, sem o integral cumprimento da determinação, identifique os responsáveis pela omissão e submeta ao relator análise das suas condutas, com vistas a formação de juízo quanto à adoção das medidas indicadas no subitem anterior.

Auditoria para verificar os procedimentos adotados na gestão de convênios e contratos firmados com as fundações de apoio vinculadas à Universidade Federal de Pelotas (Ufpel).

Universidade Federal de Pelotas.

3. Interessados/Responsáveis:
3.1. Responsável: Universidade Federal de Pelotas (92.242.080/0001-00).

13.1. Ministros presentes: José Mucio Monteiro (Presidente), Walton Alencar Rodrigues (Relator), Raimundo Carreiro, Ana Arraes e Vital do Rêgo.
13.2. Ministro-Substituto convocado: Augusto Sherman Cavalcanti.
13.3. Ministros-Substitutos presentes: Marcos Bemquerer Costa e André Luís de Carvalho.

ACORDAO-COMPLETO-2429839

Acórdão de Relação 257/2021 - Plenário

Acórdão de Relação

WALTON ALENCAR RODRIGUES

Adoto, como relatório, a instrução da Secex-RS (peças 30-32) :
I. Introdução 
Deliberação que originou o trabalho 
1.1 Em cumprimento ao Despacho de 22/01/2018 do Min. Walton Alencar Rodrigues (TC Processo 030.008/2017-4) , realizou-se auditoria na Fundação Universidade Federal de Pelotas, na área de convênios e contratos, englobando ajustes firmados com fundações de apoio desde o ano de 2005 até 2016, especificamente no que se refere à apresentação e apreciação das prestações de contas. 
1.2	A razão principal da presente fiscalização foi a oportunidade de aperfeiçoamento das gestões da Universidade, visto que as duas últimas administrações herdaram histórico de problemas existentes há mais de uma década, em especial quanto aos ajustes celebrados com as fundações de apoio. Na auditoria anterior, realizada em 2015, ocupava o cargo de Reitor Mauro Del Pino (período de 2013-2016) , e no presente momento, a Reitoria é exercida por Pedro Rodrigues Curi Hallal (período de 2017-2020) . 
II. Visão geral do objeto 
Fundação Universidade Federal de Pelotas - UFPel
2.1 A Universidade Federal de Pelotas - UFPel - é uma instituição federal de ensino superior localizada no município de Pelotas no Rio Grande do Sul, distante 250km da Capital. Vinculada ao Ministério da Educação - MEC, foi instituída como fundação de direito público com autonomia didático-científica, administrativa, financeira e disciplinar.
2.2 A formação e o desenvolvimento da Universidade foram bastante vinculados às áreas de agropecuária e de saúde. Segundo consta no sítio da UFPel na internet, a economia da região é predominantemente agropastoril, fato que influiu de forma importante na construção da entidade. Além disso, a estruturação da área de saúde, a partir das Faculdades de Medicina e Enfermagem, moldou o desenvolvimento da Universidade, que até hoje tem contribuição decisiva nos atendimentos realizados no âmbito do Sistema Único de Saúde - SUS. Por meio do Hospital Escola e dos ambulatórios da Faculdade de Medicina, a UFPel realiza um grande número de atendimentos aos pacientes de Pelotas e de municípios próximos usuários da rede pública. 
2.3 Segundo seu estatuto, a Universidade tem, como objetivo fundamental, a educação, o ensino, a pesquisa, a extensão e a formação profissional e pós-graduada em nível universitário, bem como o desenvolvimento científico, tecnológico, filosófico e artístico, estruturando-se de modo a manter a sua natureza:
a) orgânica, assegurando perfeita integração e intercomunicação de seus elementos constitutivos;
b) social, pondo-se a serviço do desenvolvimento e das aspirações coletivas;
c) comunitária, contribuindo para o estabelecimento de condições de convivência, segundo os princípios de liberdade, justiça e respeito aos direitos e demais valores humanos.
2.4 O órgão máximo da Universidade, com funções normativa, consultiva e deliberativa, é o Conselho Universitário; as deliberações sobre as atividades de ensino, pesquisa e extensão são da competência do COCEPE, com funções consultiva, normativa e deliberativa; e o ór¬gão fiscalizador da gestão econômico financeira é o Conselho Diretor da Fundação.
2.5 A Universidade oferece uma ampla gama de cursos de graduação e pós-graduação. São noventa e três cursos de graduação presenciais, distribuídos entre bacharelado, licenciatura e tecnólogo, mais 44 cursos pela Universidade Aberta do Brasil - UAB, vinte e três cursos de doutorado, quarenta e quatro de mestrado e vinte e um de especialização (situação em 2015, sítio UFPel) .  
2.6 No que diz respeito à pesquisa, em 2015, estavam em andamento 1.373 projetos de produção científica e inovação tecnológica, contando a Universidade com 210 grupos de pesquisa.
2.7	A Extensão, em 2015, desenvolveu 521 programas e projetos, que envolveram mil quinhentos e noventa e seis docentes, três mil seiscentos e dezoito discentes de graduação, quatrocentos e trinta e sete discentes de pós-graduação, setecentos e cinquenta e seis membros da comunidade externa e trezentos e quarenta e quatro técnicos administrativos.
2.8	A comunidade acadêmica da Universidade é composta por mais de vinte e quatro mil pessoas, conforme a distribuição abaixo:
Tabela 1 - Distribuição da população acadêmica na UFPel, na média entre 1º e 2º semestres de 2015
	Discentes de Graduação Presenciais
	17.837

	Discentes de Graduação EAD
	1.313

	Discentes de Mestrado
	1.314

	Discentes de Doutorado
	855

	Servidores Técnico-Administrativos
	1.351

	Docentes 
	1.286

Fonte: UFPel (situação em 2015) 
III. Fundações de Apoio à UFPel
3.1 As fundações de apoio têm estabelecida na lei a finalidade de apoiar projetos de ensino, pesquisa, extensão, desenvolvimento institucional, científico e tecnológico e estímulo à inovação (Lei 8.958/1994) , tendo sido criadas com o intuito de contornar a burocracia do governo federal para execução dos projetos de pesquisa, auxiliando na transposição das principais dificuldades encontradas pelos pesquisadores (contratação de mão-de-obra temporária; obstáculos incontornáveis para realizar importações; demora na apresentação e gestão de projetos e nas respectivas prestações de contas) .
3.2 Por ocasião da auditoria anterior, realizada por este Tribunal no período de 26/3/2015 a 10/4/2015, com o objetivo de verificar a conformidade dos gastos realizados pelas Fundações de Apoio, relativamente aos recursos repassados pela UFPel por meio de convênios e projetos de pesquisa (TC Processo 004.982/2015-0) , a Universidade mantinha relacionamento com três Fundações de Apoio - FA: 
Fundação de Apoio Universitário - FAU 
3.3 Criada em 1981 com o objetivo de promover, para a consecução de seus objetivos: prestação de serviços de ordem técnica, científica, cultural, de pesquisa e assistência; elaboração de convênios com entidades públicas ou privadas, com ou sem a interferência da UFPel; elaboração de convênios com a UFPel estabelecendo forma de colaboração ou execução de programas e atividades de mútuo interesse; desenvolver um programa de recursos próprios; manipulação, comercialização, prestação de serviços, diagnósticos, exames ambulatoriais e outros que poderão servir na área da saúde, desde que sejam para alcançar os objetivos da Instituição (Estatuto da FAU no sítio das Fundações de Apoio) .
3.4 Atuava principalmente na gestão do Hospital Escola, além de prestar apoio a projetos desenvolvidos por diversas áreas da UFPel. Era a Fundação de Apoio com o maior volume de recursos públicos geridos, relativos principalmente ao Hospital Escola (recursos do SUS descentralizados para a UG do Hospital Escola e transferidos para a FAU) . Em termos de recursos repassados por empenho para essa instituição, foram R$ 46,46 milhões em 2014 (Tabela 1) . No entanto, em 30 de outubro de 2014, foi assinado contrato entre a UFPel e a Empresa Brasileira de Serviços Hospitalares - EBSERH, que irá, paulatinamente, retirar da FAU a atribuição de gerir o Hospital Escola.  
Fundação Delfim Mendes Silveira - FDMS
3.5 Instituída em 1999, destina-se, conforme disposições estatutárias (sítio das Fundações) , a: prestar apoio na execução dos programas e atividades da UFPel; promover a integração UFPel-Empresa-Estado; promover estudos, pesquisas e prestação de serviços para entidades públicas e privadas; promover a articulação da UFPel com entidades públicas e privadas, nacionais ou estrangeiras, visando a forma de colaboração, contratos ou convênios, para a execução de programas; promover a prestação de serviços de ordem técnica, científica, cultural, cultural, de pesquisa e assistência. 
Fundação Simon Bolívar - FSB
3.6 Fundada em 1996 com a finalidade de desenvolver estudos e atividades relacionados com os processos de integração e especialmente com o Mercado Comum do Sul - Mercosul (Estatuto no sítio das Fundações) . Como se vê, inicialmente a Fundação não foi criada, conforme determina o art. 1º da Lei 8.958/94, com a finalidade específica de prestar apoio a projetos de interesse da Universidade, motivo pelo qual foi feita a alteração de seu estatuto, prevendo que, para a consecução de seus objetivos, "prestará apoio a execução de projetos de desenvolvimento científico, tecnológico, cultural e institucional gerados na Universidade Federal de Pelotas" (sítio das Fundações) . Após ter perdido o credenciamento como fundação de apoio à UFPel desde janeiro de 2013, no corrente ano teve sua extinção decretada por via judicial e está em fase de liquidação do patrimônio, o qual, de acordo com o estatuto, deverá ser transferido à UFPel.
IV. Situação Atual
4.1 No âmbito do exercício de controle externo do TCU, foram proferidas nos últimos anos reiteradas deliberações à UFPel referentes a problemas na gestão de convênios e contratos mantidos com fundações de apoio, caracterizando tal área como de risco para a Universidade.
4.2 Por ocasião da auditoria anterior (exercício de 2015) , a composição da Coordenação responsável pela atividade de análise das prestações de contas desses ajustes mostrava-se inadequada e os procedimentos deficientes, contribuindo para a ocorrência dos problemas constatados pelo TCU. Nesse sentido, no momento atual, mostra-se importante a avaliação dos procedimentos, dos controles internos e da estrutura envolvidos. Por ser uma área de risco já identificada pelo Tribunal e pelo Controle Interno, com reiteradas determinações e ressalvas ao longo de várias gestões, a atuação do TCU tem crucial importância no sentido de contribuir para a melhoria. A seguir, demonstra-se, de forma sintética, deliberações consideradas ainda pendentes de cumprimento, relacionadas a problemas na gestão e análise das contas de convênios com fundações de apoio:
a) Representação TC Processo 015.885/2012-7 - instaurado para apurar pagamentos indevidos feitos às fundações de apoio. O Acórdão 4.493/2014 - 2C determinou que a UFPel apurasse a responsabilidade e providenciasse o ressarcimento das despesas realizadas pela FAU, de 2005 a 2009, no projeto Modernização, examinando se houve prestação de contas dos recursos dos Convênios 9/2008 e 2/2009, se os pagamentos feitos por RPA estão relacionados a atividades institucionais da UFPel, a legitimidade e a fonte de recursos das despesas mencionadas nas alíneas "a" a "d" do item 1.7.1.3 do Acórdão;
b) Denúncia TC Processo 021.668/2014-0 - Acórdão 1422/2016-TCU-Plenário, determinações para que a UFPel se pronunciasse sobre a regularidade do pagamento de bolsa a Cristiano Guedes Pinheiro, adotasse providências para recuperar os recursos utilizados em evento realizado em Natal/RN (Conv. 9/2013) e desse andamento ao PA 23110.005564/2014-3-09. Análise efetuada em agosto de 2017 concluiu não ter havido cumprimento do acórdão.
c) Monitoramento TC Processo 031.548/2015-6 - instituído para verificar o cumprimento do Acórdão 1.853/2013-1C, que determinou à UFPel a instauração de TCE para apurar eventuais débitos relativos ao Contrato 18/2005.
d) Monitoramento TC Processo 008.942/2015-3 - item 9.2 do Acórdão 2.655/2014 - P objetivava verificar possíveis irregularidades ocorridas na UFPel relacionadas à aplicação de recursos repassados à Fundação Simon Bolívar e envolvia a análise de inúmeras prestações de contas, referente aos mais variados projetos desenvolvidos entre a Universidade e a FSB, bem como a de outros tantos projetos que não tiveram suas prestações de contas apresentadas, incluindo alguns poucos convênios firmados com outras das suas fundações de apoio. Cite-se que muitas das prestações de contas com análises não concluídas já possuíam pareceres por irregularidades, sem que tenha havido medidas voltadas à recuperação dos danos causados. Em relação aos convênios/contratos nestes autos tratados, foi proposta pela Unidade Técnica a irregularidade das contas do exercício de 2011 do ex-Reitor daquela gestão, face ao grande volume de prestações de contas de convênios com entrega ou análise em atraso e o expressivo valor relacionado a esses convênios, além do não cumprimento de determinações do TCU visando a regularizar e a examinar algumas em que se constaram irregularidades graves (TC Processo 025.377/2012-4, Acórdão 1982/2018- 1ªC, julgou irregulares as contas do Sr. Antônio César Gonçalves Borges - CPF XXX.076.840-XX) .  No Relatório de Gestão da UFPel referente ao exercício de 2017, foi informado que as prestações de contas a partir do ano de 2016 começaram a cumprir os prazos regulamentares, mas ainda havia atraso nas solicitações de complementação nas respostas, informação que foi validada na Universidade, durante a execução dos trabalhos. Por ocasião da elaboração do RG 2017, havia um total de 180 processos, sendo 172 analisados e 8 sem análise. No final de 2016/início de 2017, 60 processos analisados e com pareceres foram enviados para as convenentes e para os coordenadores para maiores esclarecimentos. Retornaram para novos pareceres, conforme a Portaria 2212/2017, estão sendo reanalisados na CCONC e, após, serão enviados ao Gabinete do Reitor para parecer final. 
	e) Monitoramento TC Processo 004.982/2015-0 - itens 9.1.1.2, 9.1.1.3 e 9.1.2.3 do Acórdão 5.663/2015-2C, resultante de auditoria realizada no relacionamento entre a UFPel e suas fundações de apoio. Foram efetuadas determinações para que a UFPel se adequasse aos normativos, bem como induzisse suas fundações de apoio a se adequarem aos dispositivos legais. No presente trabalho, a atuação foi restrita à questão da instituição e publicidade de um registro centralizado de projetos, incluindo aqueles executados em conjunto com fundações de apoio, que atendesse ao previsto no art. 12, § 1º, incisos II e V, e § 2º, do Decreto 7.423/2010; arts. 3º, 6º, 7º e 8º da Lei 12.527/2011; e arts. 2º, 7º e 8º do Decreto 7.724/2012, bem como à determinação de que a Universidade assegurasse que os fiscais de convênio/contrato nomeados por portaria para o acompanhamento da execução dos projetos gerenciados pelas fundações de apoio tivessem condições para exercer efetivamente suas funções, cobrando a elaboração dos relatórios de fiscalização para subsidiar a análise da prestação de contas, cumprindo o disposto nos arts. 11 e 12, § 1º, inciso IV, do Decreto 7.423/2010.
4.3 Em 2017, a Coordenação de Convênios passou a se chamar Coordenação de Convênios e Contratos - CCONC, vinculada à Reitoria, conforme o organograma abaixo. É atualmente composta pela Seção de Análise de Prestação de Contas, contendo um servidor, o qual é responsável pela análise das prestações de contas, conforme disposto na Resolução UFPel 7, de 23/11/2012 (Regimento Interno da Coordenadoria de Convênios, que detalha as competências desse setor) ; pelo Núcleo de Contratos, contando com dois servidores, a fim de tratar dos contratos celebrados com as fundações de apoio à UFPel, e pela Seção de Acompanhamento e Controle, contendo um servidor, destinada à fiscalização da execução dos planos de trabalho.
 (...) 
4.4 As normas utilizadas nas atividades do núcleo de prestação de contas, são, além das normas gerais pertinentes aos convênios e contratos firmados com fundações de apoio (Lei 8958/1994, Decreto 7423/2010, Decreto 6170/2007, Portaria Interministerial 424/2016 e anteriores, Decreto 8241/2014) , os normativos internos editados no âmbito da UFPel listados a seguir (disponíveis em  https://wp.UFPel.edu.br/convenios/orientacoes/normas-internas/) :
a) Resolução CONSUN n° 2/2015 - Aprova as normas regulamentadoras da relação entre a UFPEL e suas Fundações de Apoio, da formalização e execução de convênios, além de disciplinar a concessão de bolsas;
b) Portaria UFPel nº 2304/2014 - Regulamentar os convênios, contratos de repasse e termos de execução descentralizada, celebrados pela UFPel com órgãos ou entidades públicas ou privadas sem fins lucrativos;
c) Portaria UFPel nº 2.198/2017- Estabelecer as Planilhas de Custos Operacionais referentes aos projetos executados com apoio das Fundações da UFPEL, calculados com base em critérios definidos, consoante determinação do Acórdão 5.663/2015;
d) Portaria 2212/2017/UFPel - Estabelece, no âmbito da UFPel, a organização do procedimento administrativo de análise de prestações de contas de convênios e contratos, regidos, respectivamente, pelo Decreto 6.170/2007 e pela Lei 8.958/1993, que envolvam a transferência de recursos financeiros, em que a UFPel figure como órgão concedente;
e) Manual de Técnico da Coordenação de Convênios;
f) Manual de Procedimentos sobre Convênios.
4.5 No tocante ao processo de análise das prestações de contas, em especial nos casos de reprovação, identificaram-se os seguintes processos de trabalho, na fase de planejamento da auditoria, a partir das normas internas disponíveis e do fluxo constante do Manual de Convênios.
 (...) 
4.6 Na comparação entre o diagrama 2 e 3, constata-se que há divergências entre o que dispõem os normativos e o que é efetivamente executado na CCONC, conforme relatado pela equipe da Coordenação em reunião. Este assunto será melhor detalhado na questão de auditoria de número 8.
V. Objetivo da auditoria 
5.1 A presente auditoria teve por objetivo avaliar os procedimentos e os controles internos relacionados à análise de prestações de contas de convênios e contratos mantidos pela UFPel com Fundações de Apoio.  A partir do objetivo do trabalho e a fim de avaliar em que medida as determinações proferidas por esta Corte de Contas estavam sendo cumpridas, foram formuladas as seguintes questões de auditoria;
1 - Qual o grau de cumprimento das determinações do Acórdão 1.422/2016-P (TC Processo 021.668/2014-0) ?
2 - Qual o grau de atendimento das determinações proferidas no Acórdão 4.493/2014-2C (TC Processo 015.885/2012-7) ?
3 - Qual o grau de atendimento do item 9.7.1 do Acórdão 1.853/2013-1C (TC Processo 031.548/2015-6) ?
4 - Qual o grau de cumprimento do item 9.2 do Acórdão 2.655/2014-P (TC Processo 008.942/2015-3) ?
5 - Foi atendido o item 1.7 do Acórdão 7.884/2017- 2C (TC Processo 022.347/2016-0) ?
6- Foram cumpridos os itens 9.1.1.2, 9.1.1.3 e 9.2.1.3 do Acórdão 5.663/2015 - 2C (TC Processo 004.982/2015-0) ?
7 - Qual a situação da análise dos processos de prestação de contas de convênios e contratos firmados com fundações de apoio?
8 - Os procedimentos adotados pela Seção de Análise de Prestação de Contas - SAPC garantem a tempestividade na análise das prestações de contas?
9 - Os procedimentos para a análise das prestações de contas para fins de elaboração dos pareceres técnico e financeiro adotados pela SAPC são adequados?
10 - Os procedimentos adotados pela UFPel são adequados para garantir o ressarcimento dos valores ao Erário, ou, em caso de não ressarcidos, como é feito o encaminhamento para a cobrança judicial ou instauração de tomada de contas especial - TCE, quando a prestação de contas é reprovada?
11 - Os procedimentos previstos/adotados para a instauração de tomadas de contas especiais permitem identificar adequadamente o responsável e configurar o débito, bem como atende aos requisitos relativos ao contraditório e à ampla defesa?
12 - A conduta adotada pela UFPel nos casos em que a prestação de contas é reprovada e existe um débito inferior ao limite definido pelo TCU para instauração de TCE assegura o ressarcimento ao Erário?
VI. Metodologia utilizada 
6.1 Os trabalhos foram realizados em conformidade com as Normas de Auditoria do Tribunal de Contas da União (Portaria-TCU n. 280, de 8 de dezembro de 2010, alterada pela Portaria-TCU n. 168 de 30 de junho de 2011) e com observância aos Padrões de Auditoria de Conformidade estabelecidos pelo TCU (Portaria-Segecex n. 26 de19 de outubro de 2009) .
6.2 Preliminarmente, foi elaborada a Matriz de Planejamento. Em seguida, foram solicitadas informações sobre o cumprimento das determinações dos Acórdãos 1.422/2016 - P, 4.493/2014-2C, 1.853/2013-1C, 2.655/2014-P, 7.884/2017-2C e 5.663/2015-2C, partindo-se dos últimos elementos apresentados pela própria UFPel nos respectivos processos de monitoramento, a fim de atualizar o grau de implementação. Também foram realizadas reuniões com as equipes de trabalho da Coordenação de Convênios e Contratos - CCONC e da Pró-Reitoria de Administração - PRA, encarregada de efetuar as notificações dos responsáveis e das fundações de apoio dos projetos cujas prestações de contas demandaram a apresentação de justificativas, a fim de verificar se os normativos elaborados pela UFPel que estão divulgados no sítio da Universidade eram efetivamente cumpridos, identificar eventuais lacunas normativas, apontar discrepâncias entre o normatizado e o efetivamente adotado. Também foi realizada reunião com o Procurador Jurídico da UFPel e o Auditor Interno a fim de saber como eram efetuadas as cobranças judiciais daqueles processos de prestação de contas que tiveram as contas reprovadas e que envolviam valores inferiores ao limite estabelecido pelo TCU para instauração de tomada de contas especial (IN-TCU 71/2012) . 
6.3 As técnicas utilizadas consistiram em exame documental, entrevistas e consultas ao sítio e sistemas da UFPel. A equipe realizou os trabalhos na sala de reuniões junto à Coordenação de Convênios e Contratos da Universidade, localizada no mesmo prédio que atualmente sedia as fundações de apoio. Pode-se citar, ainda, a utilização de ofícios de requisição a fim de solicitar a apresentação de documentos e obter informações dos gestores.
VII. Limitações inerentes à auditoria 
7.1 As principais limitações enfrentadas durante a execução da auditoria foram:
a) o núcleo gestor da Universidade tomou posse recentemente;
b) muitos dos projetos, cujas prestações de conta são objeto das determinações acima mencionadas, foram iniciados há mais de 10 anos, período em que as gestões das fundações de apoio não direcionavam esforços para o cuidado com a guarda da documentação necessária, e que não havia cobrança por parte da Universidade, fato que culminou nas determinações acima mencionadas;
c) os sistemas informatizados desenvolvidos para o gerenciamento dos projetos na UFPel são muito incipientes;
d) a Fundação Simon Bolívar, que foi a fundação de apoio responsável pela execução de grande parte dos ajustes examinados nesta fiscalização, está em processo de extinção.
VIII. Volume de recursos fiscalizados 
8.1 A amostra utilizada para avaliar a situação das prestações de contas dos convênios/contratos firmados entre a Universidade e suas Fundações de Apoio foi baseada nos projetos abrangidos nos Acórdãos cujo atendimento se pretendia monitorar. Considerando-se o valor total repassado, obteve-se aproximadamente R$ 25 milhões, envolvendo tanto os ajustes que receberam aprovação, como os que foram reprovados
XIX. Benefícios estimados da fiscalização 
9.1 Espera-se como principal benefício dessa auditoria a redução significativa de um passivo existente de prestações de contas atrasadas referentes a recursos públicos repassados às fundações de apoio para a execução de projetos e de atividades, o incremento dos controles na Universidade sobre as análises das prestações de contas e respectivo encaminhamento para ressarcimento ao erário quando necessário e o aperfeiçoamento dos normativos internos. Os benefícios potenciais esperados desta fiscalização, nos termos do Anexo Único da Portaria SEGECEX 10, de 30 de março de 2012, são: correção de irregularidades ou impropriedades - 42.3, incremento da economia, eficiência, eficácia ou efetividade de órgão ou entidade da administração pública - 42.4 e a expectativa de controle - 66.1.
X - EXAME TÉCNICO - ACHADOS
10. Considerando tratar-se de uma auditoria integrada, abordando tanto aspectos de conformidade como operacionais, os achados foram distribuídos em dois momentos. O primeiro momento trata de verificar o grau de cumprimento dos diversos Acórdãos proferidos no decorrer dos últimos anos a fim de instar a UFPel a corrigir procedimentos, a maior parte deles dirigidos ao relacionamento da universidade com suas fundações de apoio, motivo pelo qual a descrição dos achados foi feita por Acórdão a ser monitorado. Num segundo momento, os achados passaram a se referir não mais a um acórdão específico, mas à forma de a Universidade estar atualmente operando a fim de aferir o grau de eficiência, eficácia e efetividade dos procedimentos, particularmente em relação à recuperação de recursos ao Erário nos casos em que não foi possível assegurar a correta aplicação de recursos públicos repassados a terceiros.
Acórdão 1.422/2016-P (TC Processo 021.668/2014-0) 
1 - Qual o grau de atendimento das determinações proferidas no Acórdão 1.422/2016-P, itens 1.8.1, 1.8.2 e 1.8.3 (TC Processo 021.668/2014-0) ?
1.8.1. pronuncie-se conclusivamente acerca da regularidade do pagamento de bolsas a Cristiano Guedes Pinheiro, no decorrer da execução do Convênio 11/2012, visto que, em auditoria, a Controladoria Regional da União no Estado do Rio Grande do Sul (CRU-RS) identificou que o bolsista de CPF ***.086.350-**, Cristiano Guedes Pinheiro, tornou-se membro da equipe do Convênio 11/2012 em agosto de 2013, tendo recebido a partir dali bolsas mensais no valor de R$ 3.000,00 em agosto e setembro e de R$ 5.000,00 em outubro, novembro e dezembro. No entanto, o exame da documentação apresentada a fim de comprovar a atuação do bolsista no projeto indicou que a única participação dele foi no Seminário Nacional realizado em Brasília em 11/9/2014, apresentando a documentação que der suporte, caso o parecer seja pela regularidade dos pagamentos, bem como, em caso de confirmada a irregularidade dos pagamentos, adote providências para sua recuperação ao erário público;
Situação encontrada: 
10.1	Em resposta ao Ofício de Requisição 2-74/2018 - Secex-RS, foi informado que, em relação ao Convênio 11/2012 - FDMS, o parecer final emitido em 19 de janeiro de 2018 indicou a reprovação da prestação de contas. Em razão disso, em 4 de junho de 2018, o Reitor determinou a cobrança dos valores devidos aos coordenadores do projeto e diretores-presidentes das Fundações de Apoio, com prazo de 45 dias para sua devolução, entre eles o Sr. Cristiano Guedes Pinheiro, incluído aí o valor original de R$ 21.000,00 recebido a título de bolsa (peça 10, p. 65-73) . 
10.2	Solicitados os autos do processo de prestação de contas para exame, foi identificado que o servidor acima mencionado, teria recebido os valores citados a título de bolsa como discente doutorando, sem, no entanto, ter ficado comprovada sua participação no projeto.  No período de execução do projeto, ele presidia as três fundações de apoio da UFPel, constituindo um conflito de interesses, já que era ele mesmo quem determinava o pagamento de bolsas (peça 10, p. 73) . 
Objetos nos quais o achado foi constatado: 
Convênio 11/2012
Critérios: 
Acórdão 1.422/2016-P (TC Processo 021.668/2014-0) ; Art. 3º do Estatuto da Fundação Delfim Mendes Silveira
Art. 5º do Estatuto da Fundação de Apoio Universitário; Art. 46, caput, do Estatuto da Fundação Simon Bolívar; Decreto 7.423/2010, art. 12, §1º, I
Evidências:
Resp Of Req TCU 1-74-2018 (peça 10, p. 1-73) ; Resp Of Req TCU 2-74-2018 (peça 12 p. 1-32) 
Causas da ocorrência do achado: 
10.3 Considerando que os estatutos das fundações de apoio vedam a remuneração do Diretor-Presidente e o Sr. Cristiano Guedes Pinheiro não tinha vínculo empregatício com a UFPel, o pagamento de bolsas pode ter sido usado como remuneração indireta.
Efeitos/Consequências do achado: 
10.4	Dano ao erário ocasionado por pagamento indevido a beneficiário que não atuou no projeto, mas sim exercia a função de Diretor-Presidente das três fundações de apoio. 
Proposta de encaminhamento: 
10.5	A Universidade vem adotando medidas no sentido de dar cumprimento aos acórdãos monitorados nesta auditoria. No entanto, como são situações que se acumularam com o passar do tempo e a demora nas suas soluções, bem como a materialidade dos valores envolvidos, exigem que este Tribunal atue de forma mais proativa, concomitante e preventiva, de modo a incentivar um rápido deslinde de todas elas para que a UFPel possa passar a se concentrar no momento presente, assegurando a correta aplicação dos recursos públicos e o sucesso dos projetos a serem desenvolvidos em prol da comunidade.  
10.6 Por esta razão, caberá determinar à Secex-RS que proceda à realização de acompanhamento, conforme o Manual de Acompanhamento (Portaria Segecex 27/2016) , para o exame periódico e concomitante dos atos executados pela Fundação Universidade Federal de Pelotas na área de convênios e contratos pactuados com suas Fundações de Apoio, objetos desta fiscalização. 
10.7 Tal acompanhamento deverá levar em conta plano de ação a ser formulado pela Universidade, que consistirá no compromisso de seus gestores para implementação de medidas voltadas à solução dos problemas relatados e à melhoria dos processos de trabalho, mediante a definição de ações, seus responsáveis e seus prazos para a implementação. Como exemplo de medida que pode constar no plano de ação é a valorização da Coordenação de Convênios e Contratos, mediante o acréscimo de servidores à equipe, o estabelecimento de Grupos de Trabalho (Forças Tarefas) , a participação em eventos de capacitação e o estabelecimento de normativos que formalizem rotinas e promovam o fortalecimento das atividades da subunidade, dentre outras.  
Comentários do Gestor: 
10.8	A administração da UFPel informou já ter notificado o Sr. Cristiano Guedes Pinto e aguarda manifestação. A CCONC realizou expediente interno todas as segundas feiras no período de 16 de abril a 16 de julho de 2018, a fim de diminuir o passivo de prestação de contas acumuladas nos últimos 10 anos. Foram emitidos relatórios finais e pareceres em mais de 20 processos antigos, estando 15 no Gabinete do Reitor para apreciação. Em razão do recebimento de um alto volume de respostas das notificações efetuadas, será necessária a realização de novo período de expediente interno. Em 31/7/2018, a CCONC recebeu a alocação de mais um servidor (peça 27, p. 3) . 
1.8.2. diante da recomendação feita pelo Núcleo de Fiscalização de Convênio (NFC) de imediata devolução, no valor de R$ 72.000,00, relativo à realização de evento em Natal/RN, no âmbito do Convênio 9/2013, adote as providências necessárias para ressarcimento ao erário público ou apresente justificativas caso a administração superior da Universidade tenha entendimento contrário ao expresso pelo NFC;
Situação encontrada: 
10.9 Conforme respostas dadas aos Ofício de Requisição 1 e 2-74/2018 - Secex/RS, o apontamento foi objeto de exame por parte da Curadoria das Fundações, vinculada ao Ministério Público do RS, a qual solicitou acesso à prestação de contas parcial do Convênio 9/2013 - PMAQ II, a fim de que fosse explicado o pagamento de 40 diárias para a realização de evento (peça 10, p. 1-4) . 
10.10 A Fundação Delfim Mendes Silveira, em anexo ao processo de prestação de contas, enviou também uma nota explicativa mencionando ter ocorrido um equívoco no lançamento das despesas, pois o que foi pago como diária deveria ter sido lançado como contratação de serviços de terceiros para a realização do evento, bem como com despesas de locomoção dos participantes. Foi apresentada uma planilha com as despesas apresentadas relativas à organização e realização do evento, em abril de 2014, no montante de R$ 70.843,35, sendo que a diferença deveria ser ressarcida pela pessoa recebedora do valor das diárias (peça 10, p. 5-19) .  A Curadoria das Fundações entendeu não ter ocorrido dano ao erário e arquivou o Inquérito Civil (peça 10, 12-16) . 
10.11 No momento a UFPel está avaliando os documentos existentes para, caso haja concordância com a conclusão da Curadoria das Fundações, providenciar a cobrança da diferença de R$ 1.156,65, entre os R$ 72.000,00 pagos como diária e o valor efetivamente investido no evento de R$ 70.843,35. Se não houver concordância, será providenciada a cobrança administrativa do valor (peça 10, p. 1-2, alínea b) . 
10.12 Observe-se que os recibos e nota fiscal não foram emitidos em nome da Fundação, nem em nome da UFPel. Os recibos dados pelo Hotel Praiamar foram dados em nome da participante do projeto Mirelle de Oliveira Saes, que foi uma das nove pessoas recebedoras das diárias. Na ocasião ela era empregada da Anhanguera Educacional Ltda., sem vínculo trabalhista com a UFPel, observando-se-que apenas em 22/12/2017, ingressou como Professora da Fundação Universidade de Rio Grande - FURG (peça 10, p. 78-79 e 119-121) .
Objetos nos quais o achado foi constatado: 
Convênio 9/2013
Critérios: 
Acórdão 1.422/2016-P (TC Processo 021.668/2014-0) ; Portaria Interministerial 127/2008, art. 1º, § 2º; Decreto 7.423/2010, art. 6º, § 4º; Decreto-Lei 200, de 25/2/1967, art. 90 c/c art. 93.
Evidências: 
Resp Of Req TCU 1-74-2018 (peça 10, p. 74-116) - recibos e nota fiscal; Resp Of Req TCU 1-74-2018 (peça 10, p.117-118) ; Resp Of Req TCU 1-74-2018 (peça 10, p.119-121) - RAIS Mirelle Saes
Causas da ocorrência do achado: 
10.13 Falta de planejamento por parte do Coordenador do projeto que não solicitou a contratação da prestação de serviços de terceiros a tempo de ser efetuada licitação e posterior contratação.
10.14 Desorganização por parte da Fundação Delfim Mendes Silveira que, na urgência da realização do evento, repassou os valores a membro do projeto e os contabilizou indevidamente como diárias.
Efeitos/Consequências do achado: 
10.15 Contratação direta indevida, efetuada por meio de pagamento de diárias a pessoa sem vínculo funcional com a UFPel, descaracterizando o nexo de causalidade entre a despesa efetuada e a origem do recurso. 
Proposta de encaminhamento: 
10.16 Determinar à Secex-RS que proceda à realização de acompanhamento, conforme o Manual de Acompanhamento (Portaria Segecex 27/2016) , para o exame periódico e concomitante dos atos executados pela Fundação Universidade Federal de Pelotas na área de convênios e contratos pactuados com suas Fundações de Apoio, objetos desta fiscalização. 
Comentários do Gestor:
10.17 Durante muito tempo as Fundações de Apoio ligadas à UFPel refletiram o mesmo despreparo da Instituição quanto à maneira como lidavam com os processos de convênios. No entanto, esse cenário sofreu mudanças nos últimos anos, com uma atuação mais profissional e séria no que tange ao uso dos recursos públicos, face à atitude da Gestão Superior da UFPel em realizar a sua aproximação física com a Coordenação de Convênios e Contratos, com troca de informações e maior controle dos processos atuais. De qualquer forma, a solicitação pelo ressarcimento da diferença ainda não foi realizada, uma vez que o referido convênio encontra-se vigente (peça 27, p. 4) . 
1.8.3. dê andamento ao Processo Administrativo 23110.005564/2014-09, cujo objetivo era investigar a veracidade dos apontamentos feitos no Relatório de Auditoria de Regularidade 6/2013 a fim de, caso confirmadas as irregularidades, sejam identificados os responsáveis e eventuais débitos, para que a partir daí, sejam instaurados os devidos processos administrativos disciplinares e definidas as sanções, com eventual ressarcimento ao erário, se for o caso;
Situação encontrada: 
10.18	Conforme resposta ao Ofício de Requisição 2-74/2018 - Secex/RS, a determinação ainda não foi cumprida em razão de que o Procurador Federal identificou uma irregularidade no relatório da sindicância investigativa/preparatória e sugeriu sua correção, a fim de oportunizar o direito ao contraditório e à ampla defesa. Para isso, foi aberta sindicância acusatória e foram nomeados novos membros (Portaria 1351/2018, com prazo de 30 dias para apresentar a conclusão dos trabalhos, o que se completará no dia 19 de julho de 2018) (peça 10, p. 3, alínea c, e peça 12, p. 1 e 3) .
Objetos nos quais o achado foi constatado: 
Processo Administrativo 23110.005564/2014-09
Critérios: 
Lei 8.958/1994, art. 1º, §3º, incisos I e II; Acórdão 1520/2006-TCU-Plenário; Acórdão 2731/2008-TCU-Plenário; Acórdão 1.422/2016-P (TC Processo 021.668/2014-0) 
Evidências: 
Resp Of Req TCU 2-74-2018, peça 12, p. 1-34 
Causas da ocorrência do achado: 
10.19 Os apontamentos feitos no Relatório de Auditoria de Regularidade 6/2013 da AUDIN/UFPel, que estão sendo apurados pelas Comissões de Sindicância, se referem a ajustes, celebrados com fundações de apoio, que muitas vezes sequer poderiam ter sido enquadrados como projetos eis que, a exemplo do Modernização, se destinavam à manutenção de atividades permanentes da Universidade, por via de terceirização de mão de obra, ou como os ajustes intitulados Agência Lagoa Mirim, criados para contratação de pessoal com finalidade de operar a barragem eclusa do canal São Gonçalo, que sequer tinha relação com as atividades fins da Universidade.
10.20 Tais projetos foram resultado da informalidade existente na relação entre Universidade - Fundações de Apoio, pois a UFPel utilizava suas FA's como um braço administrativo para a execução de atividades as quais a instituição tinha dificuldades em realizar por falta de recursos humanos, tendo sido a solução encontrada pelo gestor da época, independentemente da questão da legalidade do procedimento.
Efeitos/Consequências do achado: 
10.21	Burla ao cumprimento dos normativos que regiam a relação entre Universidade e fundações de apoio e descaracterização da figura do projeto, que deve ser de prazo determinado e resultar em um produto final que contribua para o aperfeiçoamento da ação governamental.
Proposta de encaminhamento: 
10.22 Determinar à Secex-RS que proceda à realização de acompanhamento, conforme o Manual de Acompanhamento (Portaria Segecex 27/2016) , para o exame periódico e concomitante dos atos executados pela Fundação Universidade Federal de Pelotas na área de convênios e contratos pactuados com suas Fundações de Apoio, objetos desta fiscalização.
Comentários do Gestor:
10.23 A atual gestão gerou normativos para o regramento da celebração de contratos e convênios com as Fundações de Apoio, a fim de instrumentalizar e caracterizar a figura dos projetos nos instrumentos. Além disso, a gestão eliminou a contratação de pessoas com a finalidade apontada no relatório preliminar através de fundações de apoio, destinando a tais atividades servidores do quadro técnico respeitando os atos normativos que regem a sua relação com as fundações (peça 27, p. 4) .
Acórdão 4.493/2014-2C (TC Processo 015.885/2012-7) 
2 - Qual o grau de atendimento das determinações proferidas no Acórdão 4.493/2014-2C (TC Processo 015.885/2012-7) ?
O Acórdão determinava à UFPel que:
1.7.1. apure, à luz dos princípios da moralidade, da impessoalidade, da legalidade e da publicidade, eventual responsabilidade e providencie o ressarcimento de recursos ao Tesouro Nacional, das despesas que foram realizadas pela Fundação de Apoio Universitário (FAU) nos anos de 2005 a 2009, sob o pretexto de estarem incluídas no projeto denominado Modernização, utilizando recursos federais repassados pela Universidade. Na análise das despesas, cujos documentos constam dos autos e do Inquérito Civil nº 1.29.005.000077/2007-41, da Procuradoria da República de Pelotas, deve ser examinado, em especial: 
1.7.1.1. se houve prestação de contas desses recursos antes da celebração dos Convênios 009/2008 e 02/2009; caso não tenha ocorrido, devem ser confrontados os pagamentos efetuados pela FAU com os lançamentos bancários comprovados nos extratos; 
1.7.1.2. se os pagamentos efetuados por meio de Recibo de Pagamento a Autônomo (RPA) aos prestadores de serviços especificados no quadro 1 da presente instrução estão relacionados a atividades institucionais da UFPel de acordo com metas que tenham sido acordadas previamente, alertando que há evidências de que a beneficiária que consta na linha 4 do mencionado quadro recebeu para prestar serviços jurídicos à FAU; 
1.7.1.3. a legitimidade e a fonte dos recursos das despesas abaixo transcritas, que estão vinculadas ao projeto Modernização, mas foram realizadas em período posterior à celebração do Convênio 02/2009, que não permite gastos dessa natureza: 
a) aquisição de espumantes, mediante transferência eletrônica no valor de R$ 1.287,00 a débito da conta 0714055 da agência 1305, em 25/8/2009, para Luiz Valduga e Filhos Ltda., para pagamento da Nota Fiscal 8362; 
b) pagamento de emolumentos no 4º Tabelionato de Pelotas, no valor de R$ 43,20, em 13/4/2009, e pagamento à Universidade Católica de Brasília, relativo à realização de curso à distância por Claudio Manuel da Cunha Duarte, de 23/4/2009, sem comprovante do saque ou transferência bancária; 
c) pagamentos de conta de luz em favor de Cândida Beatriz Gonçalves Borges nos valores de: R$ 56,56 em 12/6/2009, R$ 47,08 em 14/7/2009, R$ 56,92 em 19/8/2009 e de R$ 47,40 em 18/9/2009, todas sem informação da conta bancária da qual foram sacados os recursos; 
d) pagamentos à Universidade Católica de Brasília de curso à distância realizado por Claudio Manuel da Cunha Duarte, utilizando conta corrente desconhecida: em 22/6/2009, no valor de R$ 350,00, em 10/7/2009, no valor de R$ 340,24, em 10/9/2009, no valor de R$ 312,41. 
Situação encontrada: 
10.24 Em resposta ao Ofício de Requisição 2-74/2018 - Secex/RS, informaram que em 2014 foi proferido um Relatório Final pela 1ª Comissão de Sindicância, que envolvia tanto o projeto Pista como o Modernização, e que teve como conclusão a proposta de instalação de mais duas Comissões, uma para apurar as práticas adotadas pela administração no projeto Pista, e outra para apurar o Projeto Modernização. Em 2015, foi publicada a Portaria 881/2015, instituindo nova comissão, composta por três servidores. 
10.25 Por diversos motivos, decorreram os anos de 2015 e 2016 sem que a Comissão tenha chegado a qualquer conclusão. A Sindicância foi conduzida nos autos do PAD 23110.004197/2015-07, em relação ao projeto Pista, e a informação atual é de que, após o levantamento de documentos e oitivas de testemunhas, foram excluídos cinco dos sete servidores que constavam do rol de acusados, bem como incluídos mais dois servidores aposentados, onde um é Ex-Reitor e o outro Ex-Presidente da Fundação de Apoio Universitário à época dos fatos. 
10.26 Tendo em vista que será dada oportunidade de defesa aos dois novos acusados, não é possível estimar o tempo exato necessário à conclusão dos trabalhos de apuração. Observe-se que, em relação ao débito decorrente do projeto Pista, especificamente em relação ao Contrato 18/2005, foi instaurada tomada de contas especial, item examinado a seguir (peça 10, p. 2, item 2 e peça 20) .
Objetos nos quais o achado foi constatado: 
Convênio 9/2008; Convênio 2/2009; Processo 23XXX.004197-XX15-07
Critérios: 
Acórdão 4.493/2014-2C (TC Processo 015.885/2012-7) ; Lei 8.958/1994, art. 1º, §3º, incisos I e II. 
Evidências: 
Resp Of Req TCU 1-74-2018 (peça 10, p. 1-63) ; Resp Of Req TCU 1-74 item 2 PAD - excerto (peça 21) 
Causas da ocorrência do achado:
10.27 Os projetos Pista e Modernização nunca foram projetos conforme a definição do termo: "Projeto é um conjunto de operações desenvolvido em um período de tempo limitado e resulta em um produto final que contribui para o aumento ou o aperfeiçoamento da ação governamental". Ambos se ajustavam no conceito de Atividade: um conjunto de ações do governo realizadas de forma continuada cujo produto final resulta exclusivamente na manutenção da ação governamental. 
10.28 Primeiro, porque se voltavam a assegurar as ações permanentes da Universidade; segundo, porque se eternizaram no tempo. Por exemplo, conforme Relatório da Auditoria Operacional - AUDIN/UFPel 8/2014, o Modernização (Convênio 2/2009) fora concebido para viabilizar a prestação de serviços de forma contínua, e por meio dele foram contratados 106 terceirizados por intermédio da Fundação de Apoio Universitário (FAU) : 9 (nove) laboratoristas, 94 (noventa e quatro) agentes administrativos, 1 (um) analista de suporte de sistemas, 2 (dois) técnicos em manutenção de equipamentos. Em 2014 ele permanecia vigente, a despeito dos sucessivos Acórdãos deste TCU que consideravam tais terceirizações ilegais. 
10.29 Por sua vez, o Pista (Contrato 18/2005) , conforme relatório de monitoramento (TC Processo 012.497/2011-8 - peça 16) elaborado por equipe desta Secex-RS, tinha por objetivo o pagamento de pessoal contratado pela Fundação Simon Bolívar que, assim como o Modernização, foram consideradas como terceirizações ilegais por esta Corte de Contas. 
10.30 Em 2011, por ocasião da auditoria supracitada, a Fundação Simon Bolívar apresentou a prestação de contas final dos recursos por ela executados. Tanto uma situação como a outra contrariavam o disposto no art. 1º da Lei 8.958/1994. Ambos os casos foram a forma que a gestão da UFPel à época encontrou para suprir de pessoal as atividades meio da Universidade. 
Efeitos/Consequências do achado: 
10.31 Contratações indevidas de pessoal para fins de realização de atividades permanentes da universidade. 
Proposta de encaminhamento: 
10.32 Determinar à Secex-RS que proceda à realização de acompanhamento, conforme o Manual de Acompanhamento (Portaria Segecex 27/2016) , para o exame periódico e concomitante dos atos executados pela Fundação Universidade Federal de Pelotas na área de convênios e contratos pactuados com suas Fundações de Apoio, objetos desta fiscalização.
Comentários do Gestor:
10.33 O projeto PISTA encontra-se em TCE, com a atual comissão em fase final de elaboração do novo parecer, enquanto que o convênio "Modernização" é objeto de sindicância interna em fase final, aguardando a resposta dos novos envolvidos. Além do exposto, o convênio "modernização" teve sua prestação de contas reprovadas pelo atual Reitor, mostrando empenho da gestão no andamento das prestações de contas dos recursos utilizados de maneira errada ao erário público (peça 27, p. 4) .
Acórdão 1.853/2013-1C (TC Processo 031.548/2015-6) 
3 - Qual o grau de atendimento do item 9.7.1 do Acórdão 1.853/2013-1C (TC Processo 031.548/2015-6) ?
9.7.1. instaure tomada de contas especial em consonância com a IN TCU 71/2013, visando à apuração de fatos, quantificação do dano, identificação dos responsáveis e à obtenção do respectivo ressarcimento relativamente à utilização indevida de recursos do Projeto Pista (contrato 18/2005) pela Fundação Simon Bolívar;
Situação encontrada: 
10.34 A tomada de contas especial foi instaurada e os autos encaminhados à CGU, a qual devolveu o processo porque a análise indicou lacunas na sua instrução, tais como: ausência do termo de convênio, divergência de valores atribuídos ao dano, ausência de fichas de qualificação de alguns responsáveis, ausência de comprovação da notificação de um dos responsáveis, não indicação de solidariedade da Fundação Simon Bolívar, não individualização do débito, indefinição quanto à data a partir do qual deve ser o débito atualizado, ausência das notas de lançamento das responsabilidades e impossibilidade de verificação da situação do convênio no Siafi (peça 12, p. 5-10) . 
10.35	Embora a CGU tenha dado prazo de sessenta dias à UFPel para correção daquelas impropriedades, informaram à equipe de auditoria que houve solicitação de prorrogação de prazo, a qual foi concedida. 
Objetos nos quais o achado foi constatado: 
Processo 23110.005804/2013-86
Critérios: 
Acórdão 1.853/2013-1C (TC Processo 031.548/2015-6) ; IN/TCU 71/2012, alterada pela IN/TCU 76/2016; Decisão Normativa/TCU 155/2016
Evidências: 
Resp Of Req TCU 2-74-2018 (peça 12, p. 5-10) 
Causas da ocorrência do achado: 
10.36 É a primeira vez que a UFPel instaura uma tomada de contas especial, onde a inexperiência é agravada por uma dificuldade extra: a antiguidade dos fatos envolvidos, que obstam a localização dos documentos pertinentes e até mesmo a notificação de alguns responsáveis, onde pelo menos um deles sabe-se falecido.
Efeitos/Consequências do achado: 
10.37 Potencial dificuldade em obter o ressarcimento do débito ao Erário devido ao longo decurso de tempo entre os fatos apurados e a instauração da TCE.
Proposta de encaminhamento: 
10.38 Determinar à Secex-RS que proceda à realização de acompanhamento, conforme o Manual de Acompanhamento (Portaria Segecex 27/2016) , para o exame periódico e concomitante dos atos executados pela Fundação Universidade Federal de Pelotas na área de convênios e contratos pactuados com suas Fundações de Apoio, objetos desta fiscalização.
Comentários do Gestor:
10.39 A atual comissão não tem medido esforços para conduzir de maneira mais correta possível a tomada de contas especial, considerando o desafio de conduzir pela primeira vez uma TCE. A instituição irá capacitar a servidora Aline Lamas em curso sobre TCE junto a CGU, com o intuito de aprimorar e, posteriormente, disseminar o conhecimento. Essa fase tem sido desafiadora para a UFPel, mas ressaltamos o empenho e dedicação de todas as instâncias administrativas para melhor condução dessa situação.
Acórdão 2.655/2014-P (TC Processo 008.942/2015-3) 
4 - Qual o grau de cumprimento do item 9.2.1 do Acórdão 2.655/2014-P (TC Processo 008.942/2015-3) ?
9.2. com fulcro no art. 250, inc. II, do Regimento Interno do TCU, determinar à Fundação Universidade Federal de Pelotas que:
9.2.1. adote, no prazo de 90 (noventa) dias a partir da ciência da deliberação, medidas que garantam, caso ainda estejam pendentes, a análise das prestações de contas dos projetos da UAB, e posterior instauração de tomadas de contas especial se necessário, alertando-se que deve haver especial atenção com a execução financeira no ano de 2010, visto que o Balanço Patrimonial da FSB desse ano apresenta um saldo vinculado a essas contas de R$ 3.124.742,05 (Nota Explicativa 09, Quadro 'Passivo', do Balanço Patrimonial de 2010) , ao passo que esta Fundação comprovou um saldo bancário de apenas R$ 531.055,00, indicando que pode haver um desvio de cerca de R$ 2,59 milhões, o que somente pode ser verificado com a devida análise dos gastos realizados no objeto dos convênios confrontados com os extratos bancários do período;
Situação encontrada: 
10.40 Por meio do Ofício de Requisição 1-74/2018 - SECEX-RS (peça 9) , item 6, alínea "a", solicitou-se que informassem as providências adotadas em relação às prestações de contas dos convênios referentes à Universidade Aberta do Brasil - UAB.
10.41	 A primeira resposta, que tendeu ao item "a" do Ofício de requisição (Ofício 298/2018/GR/REITORIA-UFPEL) , apontou quais dos convênios ligados à UAB haviam prestado contas à Capes (coordenação de Aperfeiçoamento de Pessoal de Nível Superior) , quais haviam sido aprovados e arquivados, quais estavam em análise e quais estavam em andamento e por isso não haviam prestado contas à Capes (peça 10, p. 122-130) . Como o objetivo da questão não se referia à CAPES, e sim àqueles convênios que haviam tido repasse de recursos da UFPel para sua execução por fundação de apoio, foi formulado o Ofício de Requisição 2-74/2018 - SECEX-RS, que relacionou em tabela os ajustes que deveriam ter prestações de contas apresentadas.
10.42 A partir da tabela fornecida no Ofício de Requisição 2-74/2018 - SECEX-RS (peça 11) , a CCONC informou que os treze convênios estavam em momentos variados, alguns com parecer emitido com reprovação das contas (4) , dois aprovados, com e sem ressalvas, um ainda em análise, dois em fase de relatório preliminar e os demais aguardavam justificativas após notificação dos responsáveis. Considerando que o mais antigo é de 2006 e os mais recentes de 2011, as análises das prestações de contas estão intempestivas (peça 12, p. 49-50) .
Objetos nos quais o achado foi constatado:
	Processo
	Convênio
	Processo
	Convênio

	23110.007431/2014-69
	49/2006
	23110.004813/2014-31
	17/2009

	23110.006852/2014-72
	28/2007
	23110.002043/2014-91
	03/2011

	23110.007040/2015-25
	31/2007
	23110.006925/2014-26
	20/2007

	S/Nº de Processo 
	40/2007
	23110.006497/2015-12
	35/2007

	23110.007968/2015-18
	50/2007
	23110.001728/2016-82
	01/2009

	23110.007218/2015-38
	14/2009
	23110.007747/2015-31
	23/2009

	23110.002042/2014-47
	04/2011
		
Critérios: 
Acórdão 1.422/2016-P (TC Processo 021.668/2014-0) ; IN/STN 01/97, art. 5º, §1º, I, II, art. 23, art. 28, § 5º, art. 31, caput; Portaria Interministerial 127/2008, art. 3º, art. 34, art. 56, §1º, art. 60, caput e parágrafos; Decreto 7.423/2010, art. 11 e parágrafos; Lei 8.958/1994, art. 3º, inciso I.
Evidências: 
Resp Of Req TCU 1-74-2018 (peça 10, p. 122-130) ; Resp Of Req TCU 2-74-2018 (peça 12, p. 47-50) 
Causas da ocorrência do achado: 
10.43	Ausência de controles por parte da Universidade, que não exigiu a apresentação das prestações de contas nos prazos determinados pelos normativos.
Efeitos/Consequências do achado: 
10.44 Potencial dificuldade em obter esclarecimentos tanto com os coordenadores, como com a FSB, e em conseguir a documentação que comprove a execução do convênio, bem como em ter sucesso no ressarcimento ao erário em caso de irregularidades.
Proposta de encaminhamento: 
10.45 Determinar à Secex-RS que proceda à realização de acompanhamento, conforme o Manual de Acompanhamento (Portaria Segecex 27/2016) , para o exame periódico e concomitante dos atos executados pela Fundação Universidade Federal de Pelotas na área de convênios e contratos pactuados com suas Fundações de Apoio, objetos desta fiscalização.
Comentários do Gestor:
10.46	Entre os tantos processos de prestação de contas irregulares e sem análise durante os últimos anos, informamos que, além do já exposto, foi finalizada a prestação de conta de mais três convênios que envolvem a Universidade Aberta do Brasil, além de uma série de pareces estarem em fase final de elaboração. Tais condutas ocorreram após notificações ao liquidante da Fundação Simon Bolívar e uma busca quanto à localização dos coordenadores. Acreditamos que a situação da prestação de contas dos convênios deverá ser definida o mais breve possível, devido ao esforço e dedicação dos setores envolvidos.
Acórdão 7.884/2017- 2C (TC Processo 022.347/2016-0) 
5 - Foi atendido o item 1.7 do Acórdão 7.884/2017- 2C (TC Processo 022.347/2016-0) ?
1.7. Determinar à Fundação Universidade Federal de Pelotas que exija da Fundação de Apoio Universitário - FAU que realize Pregão Eletrônico para Sistema de Registro de Preços, com entregas parceladas, para aquisição de alimentação para os animais atendidos no Hospital de Clínicas Veterinárias, para os medicamentos e materiais cirúrgicos, bem como para outros insumos de uso frequente, evitando a dispensa de licitação por falta de planejamento.
Situação encontrada: 
10.47 Em resposta ao ofício de requisição 1-74-Secex-RS, item 4, a UFPel encaminhou, por meio do Ofício nº 297/2018/GR/REITORIA-UFPel (peça 10, p. 52-63) , as atas de sessão pública dos seguintes pregões:
- Pregão 27/2017- Alimentos Frescos-RE - Anexo II (13/9/2017) (peça 10, p. 52-55) 
- Pregão 32/2017-Alimentação Animal-HCV - Anexo III (30/11/2017) (peça 10, p. 56-63) 
10.48	O Pregão 27/2017 foi solicitado por equívoco, pois o Pregão que atendia o Acórdão era o de número 25/2017, cuja ata foi obtida no sítio do Banco do Brasil (www.licitacoes-e.com.br) .
10.49 A realização de ambos os Pregões atendeu à determinação acima.
Critérios: 
Acórdão 7.884/2017- 2C (TC Processo 022.347/2016-0) ; Lei 8.666/93, art. 15, II; Lei 10.520/2002, art. 1º, caput e parágrafo único; Decreto 7.892/2013, art. 3º, caput e incisos. 
Evidências: 
Resp Of Req TCU 1-74-2018 (peça 10, p. 56-63 e 131-197) ; Pregão 25/2017 - Aquisição de Produtos Hospitalares - Ata da Sessão Pública do Pregão (16/11/2017) (peça 10, p. 131-197) ; Pregão 32/2017-Alimentação Animal-HCV - Anexo III (30/11/2017) (peça 10, p. 52-63) 
Acórdão 5.663/2015 - 2C (TC Processo 004.982/2015-0) 
6 - Foram cumpridos os itens 9.1.1.2, 9.1.1.3 e 9.2.1.3 do Acórdão 5.663/2015 - 2C (TC Processo 004.982/2015-0) ?
9.1.1.2. adotar sistema centralizado para controle de todos os projetos executados em parceria com as fundações de apoio (art. 12, § 2º, do Decreto 7.423/2010) ;
9.1.1.3. tornar disponível ao público, no sítio oficial da Ufpel na Internet, informações sobre os projetos executados na universidade, incluindo os apoiados pelas fundações de apoio, que contemplem, no que for cabível: o nome do projeto; a fundação executante; a ata do Conselho Superior que aprovou o projeto; o objeto; o plano de trabalho; o montante envolvido; o prazo de vigência; o coordenador; o fiscal; o supervisor; os recursos humanos envolvidos e a respectiva carga horária; os beneficiários e os valores pagos, incluindo as bolsas; os relatórios de acompanhamento emitidos pelo fiscal; a prestação de contas e os pareceres/decisões a ela relativos; os valores ressarcidos pelo uso da infraestrutura e outros recursos da universidade; o destino de eventual saldo, entre outros dados previstos nas normas (art. 12, § 1º, incisos II e V, e § 2º, do Decreto 7.423/2010; arts. 3º, 6º, 7º e 8º da Lei 12.527/2011; e arts. 2º, 7º e 8º do Decreto 7.724/2012) ;
9.1.2.3. assegure que o fiscal de convênio/contrato nomeado por portaria para o acompanhamento da execução dos projetos gerenciados pelas fundações de apoio tenha condições para exercer efetivamente suas funções, cobrando a elaboração dos relatórios de fiscalização que subsidiarão a análise da prestação de contas (arts. 11 e 12, § 1º, inciso IV, do Decreto 7.423/2010) ;
Situação encontrada: 
10.50	Resposta do Reitor, por meio do Ofício nº 297/2018/GR/REITORIA-UFPel (peça 10, p. 2-3, item 5) : 
"Atualmente a instituição criou uma ferramenta única para tramitação de projetos, intitulada sistemas unificados (no Sistema Cobalto) , onde tramitam todos os projetos vinculados com a Universidade, inclusive aqueles vinculados à Fundação. Não existe no momento um link vinculado ao site da Universidade onde constam as informações requeridas no item 9.1.1.3 do Acórdão 5.663/2015-2C. No entanto, através do site das Fundações, o qual está em fase final de elaboração e foi criado com a cooperação da UFPel, podem ser encontradas as informações requeridas. Outra ferramenta pela qual pode se obter os dados apontados é o Sistema Eletrônico de Informações (SEI) , iniciado a partir de novembro de 2017, onde tramitam todos os processos para celebração, acompanhamento e prestação de contas de Convênios com Fundações de Apoio. "
10.51	O item 9.1.1.2, a despeito da resposta acima fornecida, encontra-se em fase de desenvolvimento, visto que ainda não é possível se extrair informações sobre projetos unificados dentro do sistema Cobalto, existindo apenas o "esqueleto" de informações que precisam ser preenchidas (peça 10, p. 206) . Ademais, o sistema não é público, exige cadastro e uso de senha para acesso.
10.52 O registro centralizado de projetos que vem sendo desenvolvido apresenta atualmente apenas módulo referente à área de extensão. Quando concluída a funcionalidade de emissão de certificados, serão desenvolvidos os módulos referentes a projetos de Ensino e Pesquisa.
10.53 Foi localizado via Google, e posteriormente exibido pelo Pró-Reitor de Informação e Comunicação - PROGIC, um segundo registro de projetos de consulta pública (https://cobalto.ufpel.edu.br/pesquisa/consultaPublica) que, além de não ter sido amplamente divulgado, apenas permite o acesso parcial às informações para a comunidade acadêmica e para o público em geral, não atendendo aos requisitos do item 9.1.1.3 do Acórdão 5.663/2015-2C. 
10.54 Quanto ao Sistema Eletrônico de Informações - SEI, seu acesso não é público, precisa ser solicitado por meio de formulários, fornecimento de documentos e exige senha. Ademais, no caso de usuário externo à UFPel, deve-se indicar quais os processos que se deseja visualizar, caso contrário, nada é mostrado no menu inicial (peça 10, p. 205) .
10.55	Os sites das fundações trazem algumas informações públicas no link "transparência" (a FAU desde 2009 e a FDMS desde 2012) mas de forma incompleta, não atendendo integralmente o disposto no art. 4ª-A da Lei 9.859/1994. E, ainda que as informações prestadas pelas fundações de apoio fossem completas, não atenderiam à determinação feita à Universidade, eis que a Lei 8.958/1994, estabelece critérios de transparência que devem ser atendidos tanto pelas fundações como pela Universidade (art. 12, § 2º, do Decreto 7423/2010) , uma não suprindo a outra.  
10.56 Em reunião desta equipe com o Pró-Reitor de Gestão da Informação e da Comunicação - Progic da UFPel (Júlio Carlos Balzano de Mattos) , foi relatado que possuem uma equipe reduzida (20 a 30 pessoas) para atender a todas as demandas de tecnologia da informação-TI da UFPel, e que a determinação do TCU está em fase de desenvolvimento.
10.57 Com relação ao item 9.2.1.3 do Acórdão, nas entrevistas feitas ficou evidenciado que a dificuldade de designação de fiscais para os ajustes firmados com as fundações de apoio permanece, o que implica em vários projetos sem portaria de nomeação de fiscal. Em regra, quem indica o fiscal é o próprio coordenador do projeto. Em um dos projetos vigentes, atestou-se que o fiscal do convênio (Siconv 800820) é bolsista do projeto que fiscaliza. Por sua vez, exame nos autos do Convênio 11/2012 apontou que a Portaria 1629, de 22/7/29013, determinou que o coordenador passasse a ser fiscal e outra servidora fosse nomeada coordenadora, enquanto outro participante do projeto foi nomeado como avaliador, conforme justificativas apresentadas pela FDMS. Em algumas Portarias, além do fiscal havia a designação de avaliador, o qual não tem função especificada nos normativos, sejam eles internos, sejam externos à Universidade (peça 10, p. 71 e 198-204) .
10.58 Entretanto, mesmo nos ajustes com portaria designando fiscal e avaliador, não existem relatórios semestrais de fiscalização comprovando o efetivo acompanhamento do projeto, a fim de atestar que a execução está em conformidade com o plano de trabalho. 
Objetos nos quais os achados foram constatados: 
Ofício nº 297/2018/GR/REITORIA-UFPel, páginas 2- 3; sítio da UFPel na internet: sistema SEI e sistema Cobalto (ver telas capturadas) ; Excerto do processo referente ao Conv. 11/2012, página 8; Planilhas fornecidas pela CCON com os contratos e convênios vigentes; Tela Siconv referente ao Convênio 02/2014 (800820) 
Critérios: 
Acórdão 5.663/2015 - 2C (TC Processo 004.982/2015-0) ; Decreto 7.423/2010, art. 12, §§1º, incisos II e V, e 2º; Lei 12.527/2011, arts. 3º, 6º, 7º e 8º (LAI) ; Decreto 7.724/2012 arts. 2º, 7º e 8º; IN STN 01/1997, art. 23; Portaria Interministerial 127/2008, art. 51, §1º, art. 53, caput e §1º, art. 54 e art. 73; Portaria Interministerial 507/2011, art. 5º, I, "a", art. 65, §1º, art. 66, caput, art. 67, § 1º, art. 68 e art. 91; Portaria Interministerial 424/2016, art. 1º, §1º, XV, art. 53, §1º, art. 55, §§ 1º e 2º, art. 56, 62, § 3º, e art. 77; Portaria UFPel 2212/2017, art. 2º, §1º, V; Decreto 7.423/2010, inciso IV do artigo 12.
Evidências: 
Resp Of Req TCU 1-74-2018 (peça 10, p. 2-3 e 205-206 (registro centralizado) ; 71 e 198-204 (fiscalização) ) 
Causas da ocorrência do achado: 
10.59	A transparência é um conceito relativamente novo no serviço público e ainda mais novo em uma Universidade como a UFPel, que costumava tratar dos recursos federais de modo informal, sem maiores controles sobre sua aplicação e que apenas recentemente instituiu normativos internos para regular procedimentos relativos a repasses feitos às fundações de apoio. Soma-se a isso a escassez de pessoal na área de TI e um número considerável de outras demandas ao setor.
10.60	Da mesma forma, o papel do fiscal de projeto não foi valorizado de modo que a UFPel disponha de pessoas dispostas a se indicar para tal função, eis que a atividade deve ser realizada sem prejuízo das funções normais. Por esse motivo, quando existe indicação de fiscal, geralmente é alguém ou do próprio projeto, ou do departamento do coordenador, que supostamente por solidariedade, oferece o nome para constar da portaria, mas que efetivamente não fiscaliza, tendo em vista que não existem relatórios semestrais de acompanhamento que o comprovem.
Efeitos/Consequências do achado: 
10.61 Não cumprimento do direito constitucional de acesso às informações públicas, garantido pela LAI - Lei 12527/2011, causando obstrução do controle social, visto que, conforme o Acórdão TCU 2569/2014, "dados abertos são aqueles disponibilizados em formato legível, facilmente acessíveis por meio da internet, que qualquer pessoa pode livremente usar, reutilizar e redistribuir. Dados governamentais são públicos por princípio e devem ser abertos, ter qualidade, utilidade, inteligibilidade e reusabilidade, no intuito de propiciar a participação do cidadão na gestão pública e a inovação e melhoria desta". Descumprimento dos itens 9.1.1.2 e 9.1.1.3 do Acórdão 5.663/2015-2C.
10.62	A ausência do acompanhamento concomitante dos projetos por parte do fiscal e avaliador nomeados/inexistentes pode acarretar inconformidades durante a execução do ajuste, com risco de ocorrerem irregularidades/eventuais débitos e até mesmo à reprovação das contas, quando da apreciação da prestação de contas. Descumprimento da determinação do item 9.2.1.3 do Acórdão 5.663/2015 - 2C.
Proposta de encaminhamento: 
10.63 Determinar à Secex-RS que proceda à realização de acompanhamento, conforme o Manual de Acompanhamento (Portaria Segecex 27/2016) , para o exame periódico e concomitante dos atos executados pela Fundação Universidade Federal de Pelotas na área de convênios e contratos pactuados com suas Fundações de Apoio, objetos desta fiscalização.
10.64	Recomendar à UFPel que estude a possibilidade de permitir aos fiscais designados de projetos a utilização de um turno semanal apenas para tal atividade, com a obrigatoriedade de serem elaborados relatórios semestrais (os quais farão parte da prestação de contas, subsidiando os Pareceres Técnico e Financeiro a serem elaborados pela SAPC) , como forma de incentivo a que pessoas de diferentes setores se disponham a participar de um Banco de Fiscais, que poderão ser nomeados de forma rotativa, incentivando a segregação de funções e evitando a indicação pró-forma de quem não exercerá efetivamente a atividade, como vem sendo feito nos últimos anos, em atendimento ao disposto no inciso IV do artigo 12 do Decreto 7.423/2010. 
Comentários do Gestor:
10.65 Desde a execução dos trabalhos de auditoria por equipe do TCU, houve uma evolução significativa quanto à publicização dos dados. Atualmente, as Fundações Delfim Mendes da Silveira (FDMS) e Fundação de Apoio Universitário (FAU) estão em fase de testes (grifou-se) de um software e página na internet onde serão divulgadas informações referentes aos apontamentos feitos pelos órgãos de controle. Nesse sentido, também foram realizadas reuniões entre a CCONC e a PROGIC, bem como a redação inicial de um plano de metas para publicização de informações de convênios e contratos no sítio da UFPel. Será utilizada a plataforma existente (https://institucional.ufpel.edu.br/) que será "lincada" aos sistemas Cobalto e SICONV para intermediação e divulgação dos dados legais necessários.
10.66	A Seção de Acompanhamento e Controle (SAC) vinculada à CCONC apresentava problemas quanto à sua efetividade e eficiência ao longo dos anos. Para sanar tais medidas e aprimorar o processo, houve uma alteração na sua composição, a qual, concomitantemente com outras mudanças, tem gerado evolução das ações pertinentes dessa Seção. Uma das medidas adotadas foi a elaboração de Resolução Interna determinando claramente as atribuições e implicações dos servidores com atribuição de fiscalização. Nessa portaria restou incluída a sugestão feita pelo relatório preliminar da Secex, com criação de banco de fiscais e liberação dos mesmos de um turno de suas atividades semanais. Essa portaria já se encontra com o Auditor Interno da UFPel, a fim de colher suas sugestões. Junto com essas mudanças, o setor está adotando ferramentas digitais já existentes, a fim de alertar o setor sobre os momentos de envio dos relatórios pelos fiscais e proporcionar, assim, seu monitoramento. Por fim, ressalto que pretendemos destinar esforços para complementar e fortalecer esse setor, por entender que ele contribuirá muito na prevenção de problemas na prestação de contas, evitando que a Universidade retorne à uma situação tão crítica em relação aos processos de prestação de contas quanto a atual (peça 27, p. 5) .
7 - Qual a situação da análise dos processos de prestação de contas de convênios e contratos firmados com fundações de apoio não abrangidos pelas questões anteriores?
10.67 Por meio do Ofício de Requisição 1-74/2018 - SECEX-RS, item 6, alíneas "b' e "c", solicitou-se as providências adotadas em relação aos convênios celebrados com a Fundação Simon Bolívar - FSB, cuja relação consta à peça 23 do TC Processo 008.942/2015-3, e em relação aos diversos convênios que sequer haviam apresentado prestações de contas, a exemplo dos: 27/2005 - Operação ALM, Responsável Manoel de Souza Maia, 10/2007 - Operação ALM - Responsável Manoel de Souza Maia;  17/2007 - Núcleo de Reabilitação da Fauna Silvestre - Responsável Luiz Fernando Minello; 33/2007 - Criação da Universidade do Pampa - 3ª etapa - Responsável não consta; 34/2007 - Criação da Universidade do Pampa - Responsável não consta; 41/2007 - Reforma do 4º pavimento - Bloco B - Campus Porto - Responsável Élio Paulo Zonta (falecido) ; 1/2009 - Expansão do ensino superior - implantação e oferta dos cursos EAD UAB/UFPel - Responsável não consta; 10/2009 - Operação ALM, Responsável Manoel de Souza Maia; 20/2009 - Projeto interdisciplinar de Restaurante Escola - Responsável Moema Weber Zambiazi e 1/2011 - Especialização Multiprofissional em Saúde da Família - Responsável Luiz Augusto Facchini.
10.68 Em resposta ao Ofício de Requisição 1-74/2018 - SECEX-RS, item 6, "b", o Reitor informou que, ao assumir a gestão da Universidade, recebeu uma lista de 73 convênios celebrados com a FSB, cujas prestações de contas parciais haviam recebido parecer pela reprovação, sendo que todos os processos haviam sido enviados pelo ex-reitor aos coordenadores e presidentes das fundações de apoio na última semana de sua gestão, solicitando esclarecimentos e providências em relação aos itens apontados nos relatórios de análise das prestações de contas. Em meados do ano de 2017, tais informações chegaram ao gabinete e foram despachadas imediatamente. Em anexo à resposta, consta uma tabela detalhando a situação de todos os convênios que tiveram novo parecer da CCONC e foram enviados ao Gabinete do Reitor (peça 10, p. 122-4) . 
10.69 Na tabela apresentada pela SAPC/CCONC, em resposta ao Ofício de Requisição 2-74/2018 - SECEX-RS, item 5, estão listados 78 convênios celebrados com a FSB, e, da mesma forma que os relatados na questão 4 acima, estão em situações variadas: apenas 10 receberam parecer pela aprovação ou foram aprovados, com ou sem ressalvas, 21 receberam parecer pela reprovação das contas, 44 estão em fase de notificação aos coordenadores/convenentes aguardando as justificativas, e os demais aguardam o parecer do Reitor (peça 12, p. 58-63) . 
10.70	Entre as duas tabelas, houve informações divergentes, conforme listado abaixo:
	Convênio.
	Objeto
	Situação informada na tabela em resposta ao Of. Req. 1-74/2018, item 6, b, fornecida pelo Reitor
	Situação informada na tabela em resposta ao Of. Req. 2-74/2018, item 5, fornecida pela SAPC/CCONC

	01/2011
	Especialização Multiprofissional em Saúde da Família
	A prestação de contas do referido convênio foi aprovada com ressalvas e o mesmo já foi encaminhado para baixa no SIAFI e posteriormente para encerramento e arquivamento.
	Notificação convenente/coordenador; aguardando justificativas referente relatório preliminar.

	02/2009
	Modernização
	A prestação de contas do referido convênio foi aprovada com ressalvas e o mesmo já foi encaminhado para baixa no SIAFI e posteriormente para encerramento e arquivamento.
	Emitido novo parecer (reprovação) .

	03/2009	
	PISTA - Projeto Interdisciplinar de Serviços Técnicos e de Apoio
	O presente convênio é alvo de tomada de contas especial, enviada a CGU no dia 07 de janeiro de 2017.
	Aguardando justificativa por parte do convenente.

10.71 Ocorreram equívocos na resposta fornecida pelo Reitor em relação ao:
a) Convênio 01/2011, pois foi o Convênio 30/2009, que possuía o mesmo objeto e coordenador, que foi aprovado e encaminhado para baixa no SIAFI, para posterior encerramento e arquivamento, conforme mencionado no item 10.65 a seguir;
b) Convênio 3/2009, pois foi o Contrato 18/2005 que teve TCE instaurada, embora ambos se refiram ao PISTA - Projeto Interdisciplinar de Serviços Técnicos e de Apoio.
10.72 Já o Convênio 2/2009 foi examinado no local, constatando-se a aprovação com ressalvas e o encaminhamento para encerramento e arquivamento, estando a resposta do Reitor mais atualizada que a da SAPC/CCONC. 
10.73 Dos convênios listados em resposta ao Ofício de Requisição 2-74/2018 - SECEX-RS, identificou-se que os mais antigos foram celebrados em 2005 e os mais recentes em 2011, demonstrando um grande passivo existente em análise de prestações de contas.  
10.74 No tocante ao item c da questão 6 do Ofício de Requisição 1-74/2018 - SECEX-RS, o Reitor informou que, para os convênios listados sem apresentação das prestações de contas, houve parecer final apenas em relação ao Convênio 1/2011, constante da tabela acima, e que, segundo o Coordenador da CCONC, a informação não era correta, pois o que foi aprovado e arquivado seria o Convênio 30/2009, o qual tinha o mesmo objeto do 1/2011 (peça 10, 122-124) . 
10.75	No Ofício 298/2018/G/Reitoria- UFPel, o Reitor responde que, referente aos convênios 27/2005, 10/2007, 17/2007, 33/2007, 34/2007, 41/2007, 01/2009 e 10/2009, a CCONC estaria em fase de preparação do relatório final a ser enviado ao gabinete do reitor. No entanto, em planilha fornecida pela CCONC, os convênios 17/2007, 33/2007 e 34/2007 tiveram notificações emitidas aos coordenadores e convenentes para a apresentação de prestação de contas (peça 10, p. 124, alínea c) .  
10.76 Especificamente em relação ao convênio 20/2009 - Projeto Interdisciplinar de Restaurante Escola encontra-se em execução e, portanto, o processo de prestação de contas final não foi iniciado. Destaque-se que, neste caso, a UFPel procedeu com o processo licitatório, já finalizado, para contratação de empresa que forneça refeições aos estudantes da Universidade, passo imprescindível para o encerramento do convênio, previsto para ocorrer ainda no ano de 2018 (peça 10, p. 124, alínea c) . 
10.77 Conforme tabela fornecida pela SAPC/CCONC, os ajustes 17/2007, 33/2007, 34/2007, 41/2007, 1/20009 e 1/2011, foram executados em parceria com a Fundação Simon Bolívar e estariam em fase de notificação e/ou aguardando as justificativas dos coordenadores e FSB. No entanto, com a extinção da FSB (peça 12, p. 64-78) , é de se esperar que a Universidade tenha dificuldades tanto em comprovar o uso regular dos recursos públicos como em recuperar eventuais danos ao erário caso constatadas irregularidades (peça 12, p. 51-6) . 
10.78 Os ajustes 27/2005, 10/2007 e 10/2009 foram operados pela FAU (peça 12, p. 79-99) .
10.79 A fim de averiguar a tramitação dada às prestações de contas de projetos mais antigos, foram solicitados para exame os processos referentes aos Convênios 39/2006 (peças 14 e 15) , 15/2009 (peças 16 a 18) e 16/2009 (peças 19 e 20) por meio do Ofício 2-74/2018 - SECEX-RS. 
10.80 O Convênio 39/2006 teve o processo de prestação de contas constituído em 2/6/2014 (peça 14) , que assim se desenvolveu:
10.80.1  o primeiro Relatório foi elaborado em outubro do mesmo ano e apontou diversas inconsistências nos documentos apresentados (peça 15, p. 47-48) ;
10.80.2  em abril de 2015, a FSB justificou que o coordenador do projeto, Élio Paulo Zonta, havia falecido, e não obteve sucesso no contato com a Presidente da fundação à época dos fatos, Sra. Lisarb Crespo da Costa (peça 15, p. 49) ;
10.80.3 em 6 de dezembro de 2017, após mais de um ano da comunicação da FSB, houve elaboração do Relatório Final (peça 15, p. 58-59) com o Parecer 6/2017 (peça 15, p. 60) . Encaminhado os autos ao Reitor, este conferiu prazo de 10 dias para manifestação da FSB (peça 15, p. 61) . Tempestivamente, a FSB solicitou prorrogação de prazo para a apresentação das justificativas até o dia 12/1/2018 (peça 15, p. 62) , mas nada acrescentou aos autos;
10.80.4 em maio de 2018, o Gabinete do Reitor elaborou um Despacho, contendo histórico do Convênio 39/2006 -Ampliação de vagas e criação de novos cursos na UFPel- que teve receita total de R$ 2.170.384,14 e despesas aproximadas de R$ 2.136.188,41. Essa fase do convênio teria se encerrado dia 1/1/2008. Há relato de que, em 19/2/2008, a FSB apresentou nota fiscal de serviços no valor de R$ 4.000.000,00, decorrente de "Recurso para atender despesa com obras em andamento referente ao convênio Proj. Reforma do 4º Pav-Bloco B, Campus Porto - UFPel". Os apontamentos feitos no Relatório Final apontam para a ocorrência de danos ao erário. Diante disso, o Reitor determinou o retorno do expediente à CCONC para especificar valor exato do débito e encaminhar à PRA para atualização dos valores, momento em que seriam notificados os devedores (peça 15, p. 63-5) ;
10.80.5 em 17 de maio de 2018, a CCONC informou que o valor total do débito era R$ 6.685.000,00, que com incidência da correção monetária e dos juros, realizados pela PRA em 7/6/2018, passou a ser R$ 9.682.021,00 (peça 15, p. 70-73) ;
10.82.6 por fim, após a conclusão dos trâmites, o Reitor encaminhou o expediente à Procuradoria Jurídica junto à UFPel questionando: "como o objetivo do convênio teria sido atendido, e diante dos apontamentos de irregularidades, deve o Reitor acatar o parecer pela reprovação das contas ou aprová-las e trabalhar para que não voltem a se repetir em convênios futuros?" (sic) (peça 15, p. 74-76) .
10.81 Em relação ao convênio 15-/2009, há ofício da FSB encaminhando a prestação de contas final do Convênio em 22/10/2012 (peça 17, p. 6) :
10.81.1 em 5/8/2014, decorridos dois anos, a UFPel solicitou documentos/justificativas (peça 16, p. 26-28) . O Relatório Preliminar foi emitido em 7/1/2015, e registrou a ausência dos relatórios exigidos nas prestações de contas, divergências nos valores previstos e executados, não recolhimento do saldo, pagamentos indevidos e transferências de recursos indevidos para a FSB, no valor de R$ 1.855.000,00, o qual foi ressarcido em apenas R$ 527.000,00 (peça 16, p. 29-34) ;
10.81.2 em 31/3/2015, a FSB apresentou seus apontamentos, com despesas realizadas e não previstas no plano de trabalho, divergências de valores e outras justificativas (peça 16, p. 34 e peça 17, p. 1-5) ;
10.81.3 o Relatório Final foi emitido em 15/8/2016, quase quatro anos após a apresentação da prestação de contas, e manteve os apontamentos feitos no Relatório Preliminar (peça 17, p. 25-30) . O Parecer 48/2016, de 15/8/2016, considerou as contas irregulares (peça 17, p. 31-32) ;
10.81.4 em janeiro de 2017, o Reitor Mauro Del Pino encaminhou o convênio ao coordenador do projeto para, em 60 dias, apresentar manifestações sobre o Parecer Final (peça 17, p. 34) ;
10.81.5 em maio de 2017, a FSB apresentou justificativas para alguns dos apontamentos, tais como a guia de recolhimento do saldo, e admitiu não poder justificar outras falhas por falta de contato com a coordenadora (peça 18, p. 1-3) . 
10.81.6 em novembro de 2017, o Reitor Pedro Curi Hallal determinou a notificação dos responsáveis para o recolhimento ao erário dos valores apontados, ou instauração de tomada de contas especial caso tal não ocorresse (peça 17, p. 9) ;
10.81.7 nada aconteceu no intervalo de seis meses, até maio de 2018, quando os autos foram retomados pelo Memorando 106/2018/GR/REITORIA (peça 18, p. 10) que determinou que a SAPC quantificasse os valores das irregularidades, enviasse à PRA para atualização dos valores e a notificasse o administrador judicial da FSB para informá-lo da reprovação da prestação de contas final do convênio, bem como a notificasse a sra. Eliana Póvoas P. Estrela Brito, coordenadora do projeto, e os sucessores do Diretor-Presidente da FSB na assinatura do convênio e sua execução, Sr. Geraldo Rodrigues da Fonseca;
10.81.8 a notificação dos responsáveis foi novamente determinada em 4/6/2018 (peça 18, p. 18) . Assim, uma prestação de contas que foi supostamente apresentada em 22/10/2012, aproximadamente seis anos após teve as notificações aos responsáveis determinadas;
10.81.9 a base de dados CPF informou que a coordenadora atualmente reside em Santa Cruz Cabrália, na Bahia, e pesquisa no Google apontou que é professora associada da Universidade Federal do Sul da Bahia (UFSB) , redistribuída da UFPel em julho de 2014 (peça 23) . O Presidente da FSB à época dos fatos é falecido. Logo, a demora na apuração das irregularidades, incrementou a probabilidade de não recuperação dos valores indevidamente utilizados (grifo nosso) .
10.82	O Convênio 16/2009 repisa a história do 15/2009: encaminhada a prestação de contas em 2012 (peça 19, p. 33) , apenas em fim de 2014 foi apreciada pela primeira vez pela SAPC (peça 19, p. 22-26) , o Relatório final foi emitido em 31/10/2016 (peça 20, p. 33-39) , e a notificação dos responsáveis foi determinada em janeiro de 2017 (peça 20, p. 41) . As justificativas foram apresentadas em maio de 2017 e não sanaram as questões. Após trâmites internos, somente em 21/6/2018 o Reitor determinou a notificação dos responsáveis para recolherem o débito de R$ 1.717.132,44, observando-se que os responsáveis são os mesmos do Convênio 15/2009. 
10.83	A fim de corroborar as consequências da análise acima, foram solicitados os relatórios preliminar e final, parecer e notificações referentes aos convênios 11/2012, 18/2009, 3/2008 e 20/2009, por meio do Ofício 3-74/2018 - Secex-RS. Em resposta, a Reitoria encaminhou o Ofício 332/2018/GR/REITORIA-UFPel (peça 21, p. 1-2) , onde informou que:
1. Em resposta ao item 1, anexamos o documento 0194640, enviado dia 4/06/2018 do Gabinete do Reitor à Pro-Reitoria Administrativa, solicitando que os coordenadores fossem notificados acerca dos valores devidos, bem como sobre as formas de pagamento. Informo que a solicitação foi recebida, pela PRA, no dia 15/06/2018 e que esta ainda não conseguiu notificar os envolvidos, pois o processo necessitou ser retirado do setor pela CCONC, visando a substanciar resposta ao questionamento feito pelo TCU, no seu oficio n.º 2-74/2018 (nº SEI 0187875) .
2. Em resposta ao item 2, anexamos o documento 0194641, no qual consta a solicitação n.º 113/2014 do NAPCC à FAU, datado de 08 de setembro de 2014, de envio de diversos documentos necessários à prestação de contas do convênio n.º 18/2009. Ademais consta resposta da FAU, datado de 15 de janeiro de 2015, informando o envio dos documentos para a prestação de constas solicitada.
Informo que, após resposta da FAU, ainda não foi feita a análise dos documentos devido à existência de diversos outros convênios e contratos em fase final de avaliação, estado, assim, na frente em questão de prioridade, bem como devido à grande demanda existente no setor.
3. Em resposta ao item 3, anexamos o documento 0194642, no qual consta a solicitação n.º 114/2014 do NAPCC à FAU, datado de 05 de setembro de 2014, de envio de diversos documentos necessários à prestação de contas do convênio n.º 03/2008. Ademais, consta resposta da FAU, datada de 09 fevereiro de 2015, informando acerca do envio dos documentos para a prestação de contas solicitada. Informo que, após resposta da FAU, ainda não foi feita a análise dos documentos devido à existência de diversos outros convênios e contratos em fase final de avaliação, estado assim na frente em questão de prioridade, bem como devido à grande demanda existente no setor.
4. Em resposta ao item 4, anexamos o documento n.º 0195041, no qual consta a solicitação n.º 115/2014 do NAPCC à FAU, datado de 16 de setembro de 2014, de envio de diversos documentos necessários à prestação de contas do convênio n.º 20/2009. No entanto, como esse convênio encontra-se vigente ainda até o presente momento, não nos foram encaminhados os documentos requeridos (peça 21) .
10.84	A respostas acima demonstram que alguns convênios, cujas primeiras notificações para apresentação justificativas foram enviadas em 2014, seguem sem adoção de outras providências, evidenciando a intempestividade na cobrança e análise das prestações de contas.  A demora nos trâmites das prestações de contas, conforme constatado nos casos acima, além de descumprir os normativos pertinentes, dificulta a recuperação dos valores ao erário nos casos de irregularidade na utilização dos recursos públicos.
Objetos nos quais os achados foram constatados: 
Ofício nº 298/2018/GR/REITORIA-UFPel; Convênio 39/2006; Ofício 332/2018/GR/REITORIA-UFPel
Critérios: 
IN/STN 01/97, art. 5º, §1º, I, II, art. 23, art. 28, § 5º, art. 31, caput; Portaria Interministerial 127/2008, art. 3º, art. 34, art. 56, §1º, art. 60, caput e parágrafos; Decreto 7.423/2010, art. 11 e parágrafos; Lei 8.958/1994, art. 3º, inciso I.
Evidências:  
Resp Of Req TCU 1-74-2018 (peça 10, p. 122-124) ; Resp Of Req TCU 2-74-2018 (peça 12, p. 51-57 (planilha controle de ajustes) , 58-63 (planilha 2 - FSB) , 64-78 (extinção FSB) ; peças 14 e 15 (convênio 39/2006-Reuni) ; peças 16 a 18 e 23 (Convênio 15/2009) ; peças 19 e 20 (Convênio 16/2009) ) 
Causas da ocorrência do achado: 
10.85	Deficiência nos controles por parte da Universidade em exigir, tempestivamente, a apresentação das prestações de contas nos prazos determinados pelos normativos.
Efeitos/Consequências do achado: 
10.86 Potencial dificuldade em obter esclarecimentos tanto com os coordenadores, como com a FSB, em especial a partir da sua extinção decretada por sentença judicial de 3/8/2017 (peça 12, p. 64-78) , e para conseguir a documentação que comprove a execução do convênio, bem como em ter sucesso no ressarcimento ao erário em caso de irregularidades constatadas.
Proposta de encaminhamento: 
10.87 Determinar à Secex-RS que proceda à realização de acompanhamento, conforme o Manual de Acompanhamento (Portaria Segecex 27/2016) , para o exame periódico e concomitante dos atos executados pela Fundação Universidade Federal de Pelotas na área de convênios e contratos pactuados com suas Fundações de Apoio, objetos desta fiscalização.
Comentários do Gestor:
10.88	A partir dos trabalhos da auditoria, todos os convênios acima tiveram seguimento na tramitação com a notificação do liquidante da FSB, coordenadores e ex-diretores presidentes. 
10.89 Sobre a divergência nas informações repassadas entre o Gabinete do Reitor e a CCONC, pedimos desculpas e informamos que apenas ocorreu pois os processos estavam sob posse do Reitor, o qual já havia emitido novo despacho, mas sem que tenham retornado à CCONC. Outros processos foram informados de maneira errada, devido simplesmente a coincidência existentes entre seus números internos, bem como pertencerem aos mesmos coordenadores. No entanto, tais desencontros de informações foram sanados ao ceder para os auditores o acesso aos volumes dos processos (peça 27, p. 5) .
Procedimentos de análise de prestação de contas dos convênios firmados com as fundações de apoio até seu arquivamento
8 - Os procedimentos adotados pela SAPC garantem a tempestividade na análise das prestações de contas?
Situação encontrada:
CCONC
10.90 Com relação ao controle de prazos, foi informado pelos integrantes da CCONC, em entrevista realizada pela equipe, que existe uma planilha para acompanhar a vigência dos projetos, onde muitos precisam ser notificados a apresentar a prestação de contas pois há tempos já se passaram os sessenta dias do fim da vigência. Referem-se basicamente a contratos, pois os convênios são alimentados no Siconv pelas fundações de apoio. Não existe ajuste recentemente concluído. 
10.91 Após o decurso de dois meses do fim da vigência do ajuste, consideram que a não entrega de prestação de contas configura omissão. 
10.92	Diferentemente do que está previsto no Manual de Convênios, o processo administrativo de prestação de contas é atualmente constituído na CCONC. Também há previsão no Manual de Convênios de que as prestações de contas passassem pela AUDIN, o que na prática não acontece. O processo é composto pela documentação enviada pelas fundações de apoio. Existem dificuldades em relação aos convênios antigos cuja documentação não foi total, ou parcialmente, localizada. 
10.93 Nos ajustes mais recentes, o servidor da SAPC recebe a documentação e constitui o processo administrativo. Quando o convênio é movimentado no Siconv, a documentação já está registrada no sistema e as FAs enviam só os relatórios exigidos por lei (cumprimento do objeto, de pagamentos, de bens adquiridos, etc.) . Quando o convênio é não-SICONV ou contrato, o processo é constituído por todos os relatórios mais os documentos fiscais que dão suporte às despesas. 
10.94 Após a análise da documentação, é elaborado um relatório preliminar, que o Coordenador avalia e promove ajustes necessários. O parecer é elaborado e assinado pelo servidor da SAPC e pelo Coordenador da CCONC.  
10.95 Se for necessário o saneamento do processo, notificam-se o coordenador do projeto e a fundação de apoio executante. Usualmente, é a própria FA que notifica o coordenador. São oferecidos 30 a 45 dias aos responsáveis para que apresentem justificativas. Normalmente é solicitada prorrogação de prazo.  
10.96 Em 2018 pretendem concluir a análise de todas as prestações de contas entregues até 2014. A partir de 2019 querem começar a analisar as PC's entregues a partir de 2015. 
10.97 Após a apresentação das justificativas pelos responsáveis, é elaborado o Relatório Final e o convenente/coordenador tem novo prazo para novas justificativas de 30/45 dias, após as quais, é elaborado o novo Parecer, pelo servidor da SAPC e pelo Coordenador. O processo é enviado para o Reitor, utilizando o prazo da Portaria Interministerial 424/2016, com as seguintes possibilidades de propostas: aprovação, aprovação com ressalva, cobrança administrativa para valores inferiores a R$ 100.000,00 e instauração de TCE para valores superiores a R$ 100.000,00. 
10.98 Foi constatado em informação fornecida pela CCONC que existem processos de prestações de contas que ainda não tiveram os responsáveis notificados a apresentar suas justificativas, a exemplo dos Convênios 64/2016 e 68/2015, cujos prazos para apresentação da prestação de contas se encerraram em 29/06/2017. 
PRA
10.99 Foi efetuada reunião com a equipe da Pró-Reitoria de Administração - PRA a fim de se tomar ciência da sequência após o envio do Parecer para o Gabinete do Reitor. 
10.100 Informaram que um dos assessores auxilia na confecção dos Pareceres, o qual passa pela revisão do Reitor que, se concorda com a proposta de aprovação das contas, com ou sem ressalvas, envia o processo para a CCONC, para arquivamento.
10.101 Se o Parecer for pela reprovação da prestação de contas e o débito já estiver quantificado e for inferior a R$ 100.000,00, a Assessoria encaminha o processo à PRA para a notificação dos responsáveis pelo recolhimento. Não existe um normativo interno que regule o prazo para a notificação. Caso os responsáveis não apresentem justificativas, nem recolham o débito, o processo retorna ao Gabinete do Reitor que, por sua vez, o encaminha à Procuradoria Jurídica para iniciar o procedimento de cobrança judicial.  
10.102 No caso de o débito ser superior a R$ 100.000,00, o processo de notificação é o mesmo e, quando não sanadas as irregularidades ou ressarcido o débito, o Reitor determina a instauração da tomada de contas especial. Até o momento, apenas uma TCE foi instaurada, em decorrência de determinação do TCU. Existem quatro pessoas designadas para a instauração de TCE's. 
10.103 A PRA vem corrigindo os débitos pela taxa Selic, que é composta por correção monetária e juros, tornando o valor final muito elevado. Considerando que nesta Corte de Contas o valor do débito na notificação inicial recebe apenas atualização monetária, o procedimento da PRA pode induzir os responsáveis a preferir recolher o débito após a instauração de TCE, visto que administrativamente o valor a ser recolhido será maior. 
10.104 Por todo o exposto, conclui-se que não são cumpridos os prazos de ingresso, análise e emissão de parecer das prestações de contas (ingresso - 60 dias do fim da vigência, 180 dias para análise e parecer - Portaria UFPel 2212/2017, arts. 10 e 5º respectivamente) na maioria dos ajustes firmados com FAs. Consequentemente, não é possível afirmar que os procedimentos e normativos da UFPel asseguram a tempestividade na instauração de TCE, tampouco que há controles para evitar a ocorrência da hipótese do inciso II do art. 6º da IN TCU 71/2012.
Objetos nos quais o achado foi constatado
Reuniões realizadas com as equipes da CCONC e da PRA; Convênios 64 e 68/2015 (respectivamente SICONV 820693/2015 e 820717/2015) .
Critérios: 
IN STN 01/1997, art. 5º, §1º, I, II, art. 23, art. 28, § 5º, art. 31, caput; Portaria Interministerial 127/2008, art. 3º, art. 34, art. 56, §1º, art. 60, caput e parágrafos; Portaria Interministerial 507/2011, art. 5º, I, "g"e "h", art. 72; Portaria Interministerial 424/2016, art. 6º, II, "f", "g" e "h", art. 33, art. 56, art. 57, art. 59, §§ 1º e 3º, art. 64; Portaria UFPel 771/2014, art. 6º; Portaria UFPel 2212/2017, art. 5º.
Evidências:
Resp Of Req TCU 2-74-2018 (peça 12, p. 47-48 (PC UAB) ; 58-63 (planilha 2- FSB) ; 79-99 (Status PCs NAPCC) ) 
Causas da ocorrência do achado: 
10.105 Grande passivo de ajustes firmados a partir de 2005 com e sem a apresentação de prestação de contas. Parte da documentação não foi organizada por projeto pela fundação executante, ou permaneceu na posse do coordenador, dificultando sua localização para a prestação de contas no momento atual.
Efeitos/Consequências do achado: 
10.106 Em razão do grande lapso do tempo entre os primeiros ajustes firmados com fundações de apoio e as primeiras tentativas de organização de prestação de contas, houve extravio de documentação, dificultando a verificação da regular aplicação dos recursos públicos, bem como sua respectiva cobrança em caso de irregularidade constatada. 
10.107 Os prazos previstos na legislação para apresentação e análise de prestação de contas não são cumpridos.
Proposta de encaminhamento: 
10.108 Dar ciência à UFPel de que os prazos previstos na Portaria UFPel 2.212/2017 não vêm sendo atendidos no âmbito das FAs e CCONC.
10.109 Recomendar à UFPel a utilização do sistema Débito para fins de atualização dos débitos, sem a incidência de juros, a fim de tornar o recolhimento administrativo adequado aos procedimentos adotados preconizados pelo TCU.
10.110 Recomendar à UFPel atualização do Manual de Convênios e dos fluxogramas de processo, bem como do Regimento Interno da Coordenadoria de Convênios, visto que não mais corresponde integralmente ao funcionamento atual, particularmente por não incluir os ajustes firmados como contratos, nem prestigiar suas divisões internas.
Comentários do Gestor:
10.111 A Coordenação de Contratos e Convênios já está atualizando seu regimento interno, bem como os demais normativos que visam melhorar o andamento dos processos. Todo o setor está dedicado a zerar o passivo existente. Esse objetivo é consenso, pois entendemos que sanado esse passivo a tramitação certamente será muito mais rápida e eficaz, principalmente pelo fato de que vários dias de trabalho acabam sendo ocupados com respostas a órgãos de controle, tanto internos quanto externos (peça 27, p. 5) . 
9 - Os procedimentos para a análise das prestações de contas para fins de elaboração dos pareceres técnico e financeiro adotados pela SAPC são adequados?
Situação encontrada:
10.112 Na reunião realizada com a equipe da CCONC, foi informado que a análise técnica do cumprimento do objeto do projeto é feita pelo Conselho Departamental antes de ser encaminhada a prestação de contas ao SAPC, a fim de subsidiar o Parecer Técnico. No entanto, a análise feita não é aprofundada. 
10.113 Como não existem relatórios gerenciais elaborados por parte dos fiscais e avaliadores designados, o SAPC elabora o Parecer Financeiro apenas com base na documentação juntada ao Siconv, ou naquela apresentada pelas fundações de apoio, no caso dos contratos. Assim, se no decorrer da execução do projeto houve qualquer inconformidade, não há mais tempo hábil para sua correção, cabendo ao SAPC apenas apontar os problemas e solicitar justificativas. 
10.114 Logo, os procedimentos adotados não garantem que a análise das prestações de contas resultem em pareceres técnicos e financeiros completos e fidedignos por falta dos relatórios de fiscalização, nem que o plano de trabalho será cumprido.
Objetos nos quais o achado foi constatado: 
Reuniões realizadas com a equipe da CCONC e com a servidora da Seção de Fiscalização da CCONC.
Critérios: 
Portaria UFPel 771/2014, art. 5º; Portaria UFPel 2212/2017, art. 4º; IN/STN 1/1997, art. 31, §1º, I e II; Portaria Interministerial 127/2008, art. 60; Portaria Interministerial 507/2011, art. 76; Portaria Interministerial 424/2016, arts. 62, § 3º, e 64.
Evidências:
Resp Of Req TCU 2-74-2018 (peça 15, p. 47-49 e 58-60 (convênio 39/2006-Reuni) ; peças 16, p. 29-34 e 17, p. 25-32 (convênio 15/2009) ; peças 18, p. 22-26 e 19, p. 33-39 (convênio 16/2009) ) 
Causas da ocorrência do achado: 
10.115 Dificuldade da UFPel em assegurar que os fiscais efetivamente exerçam sua atividade, pois precisam fiscalizar os projetos concomitantemente com suas atividades normais, deixando de dar subsídios à SAPC na elaboração dos relatórios sobre as prestações de contas. 
Efeitos/Consequências do achado: 
10.116 A inexistência de um acompanhamento concomitante com a execução do projeto envolve risco de ocorrência de irregularidades que apenas serão identificadas na análise da prestação de contas, por ocasião da elaboração dos Pareceres Técnico e Financeiro, quando já será tarde demais para corrigir, bem como para assegurar o fiel cumprimento do plano de trabalho. Descumprimento do § 3º do art. 62 da Portaria Interministerial 424/2016.
Proposta de encaminhamento: 
10.117 Recomendar à UFPel que estude a possibilidade de permitir aos fiscais designados de projetos a utilização de um turno semanal apenas para tal atividade, com a obrigatoriedade de serem elaborados relatórios semestrais (os quais farão parte da prestação de contas, subsidiando os Pareceres Técnico e Financeiro a serem elaborados pela SAPC) , como forma de incentivo a que pessoas de setores diferentes se disponham a participar de um Banco de Fiscais, que poderão ser nomeados de forma rotativa, incentivando a segregação de funções e evitando a indicação pró-forma de pessoas que não exercerão efetivamente a atividade de fiscalização como vem sendo feito nos últimos anos, em atendimento ao disposto no inciso IV do artigo 12 do Decreto 7.423/2010. 
Comentários do Gestor:
10.118 Os mesmos do item 10.66.
10 - Os procedimentos adotados pela UFPel são adequados para garantir o ressarcimento dos valores ao Erário, ou, em caso de não ressarcidos, como é feito o encaminhamento para a cobrança judicial ou instauração de tomada de contas especial - TCE, quando a prestação de contas é reprovada?
Situação encontrada:
10.119 Segundo os auditados, as atribuições da SAPC se encerram com a emissão do Relatório Final de Análise de Prestação de Contas e do Parecer assinado pelo servidor da SAPC e pelo Coordenador. A competência para obter ressarcimento dos valores ao Erário, conforme informado em reuniões com a PRA e com a Procuradoria Jurídica da UFPel é, inicialmente da PRA, que notifica os responsáveis para recolherem o débito, e nos casos de valores acima de R$ 100.000,00 não recolhidos administrativamente, instaura a TCE. Para estes casos, foi formada uma Comissão vinculada à PRA, com quatro membros, a fim de constituir os processos de TCE's que porventura se façam necessários, diante do grande número de prestações de contas que receberam parecer final pela reprovação e de projetos antigos, com valores relevantes, que sequer tiveram as contas prestadas, a exemplo do Convênio 33/2007 - Criação da Unipampa, que está em fase de notificação aos responsáveis para que apresentem a prestação de contas, conforme a planilha manual utilizada para controle dos ajustes celebrados com FA's.
10.120 No caso dos débitos inferiores a R$ 100.000,00, compete à Procuradoria Jurídica verificar se todos os quesitos necessários estão atendidos e dar andamento à cobrança judicial. Neste caso, a Procuradoria Jurídica remete os autos à Procuradoria Seccional Federal, que é quem representa a Universidade judicialmente. Se no decorrer da ação forem encontrados bens pertencentes ao responsável pelo débito, estes são executados pela Procuradoria Seccional Federal, caso contrário, a sentença é enviada para o Cartório de Protestos. 
10.121 Até o momento, em nenhum dos casos de reprovação de prestação de contas com débitos inferiores ou superiores ao estabelecido na IN/TCU 71/2012, inciso I, houve ressarcimento ao erário.
Objetos nos quais o achado foi constatado: 
Reunião realizada com a equipe da PRA e com o Procurador Jurídico da UFPel.
Critérios: 
IN/TCU 71/2012; DN/TCU 155/2016.
Evidências:
Resp Of Req TCU 2-74-2018 (peça 12, p. 51 (controle de ajustes) ; peças 14 e 15 (convênio 39/2006-Reuni) ; peças 16 e 17 (convênio 15/2009) ; peças 18 e 19 (convênio 16/2009) ) 
Causas da ocorrência do achado: 
10.122 A análise das prestações de contas de projetos executados em gestões anteriores da Universidade, e que estão recebendo parecer pela sua reprovação com indicação de débito, estão exigindo o encaminhamento para ressarcimentos ao erário, seja por meio de cobrança judicial, seja por instauração de TCE.
Efeitos/Consequências do achado: 
10.123 Potencial recuperação de recursos públicos para o Tesouro, seja por débito imputado pelo TCU no caso das TCE's, seja por cobranças judiciais, ou perda definitiva, naqueles casos em que não for possível obter o ressarcimento. 
10.124 A partir da experiência da Universidade com o grande volume de prestações de contas que estão sendo apreciadas, tenderá a reforçar os cuidados com os projetos presentes e futuros, no sentido de atentar para a tempestividade e demais encaminhamentos do ciclo de prestação de contas, a fim de evitar a ocorrência de cobranças judiciais ou novas TCE's.
Proposta de Encaminhamento:
10.125 Determinar à Secex-RS que proceda à realização de acompanhamento, conforme o Manual de Acompanhamento (Portaria Segecex 27/2016) , para o exame periódico e concomitante dos atos executados pela Fundação Universidade Federal de Pelotas na área de convênios e contratos pactuados com suas Fundações de Apoio, objetos desta fiscalização.
Comentários do Gestor:
10.126 Não houve.
11 - Os procedimentos previstos/adotados para a instauração de tomadas de contas especiais permitem identificar adequadamente o responsável e configurar o débito, bem como atende aos requisitos relativos ao contraditório e à ampla defesa?
Situação encontrada:
10.127 Até o presente, a UFPel instaurou apenas uma tomada de contas especial, por determinação do Acórdão 1853/2013-TCU-Primeira Câmara, relativo ao Contrato 18/2005 - Projeto Pista, o qual, após encaminhado à CGU, foi devolvido por meio do Ofício CGU 9508/2018 com uma série de indicações para saneamento dos autos, situação já mencionada na questão de auditoria 4 acima.
10.128 Conforme reunião realizada com as equipes da CCONC e da PRA, o débito é apontado pela SAPC, indicado no Relatório Final e Parecer, e atualizado pela PRA, a qual notifica os responsáveis (usualmente o coordenador do projeto e a FA executante) para apresentarem justificativas ou recolherem o débito. 
10.129 Os normativos internos que regulam a matéria não estabelecem prazo para a resposta à notificação e não detalham os procedimentos a serem adotados no caso da reprovação das contas, necessitando ser aprimorados a fim de dar maior segurança à atuação da comissão encarregada da instauração das TCE's.
10.130 No Despacho CGPTCE/DG/SFC 173/2018, que trata do processo 23110.005804/2013-86 - TCE, a CGU apontou constatações que deveriam ser sanadas para ser possível dar encaminhamento aos autos:
- as fichas de qualificação de alguns responsáveis não atentam ao disposto no § 2º do art. 10 da IN/TCU 71/2012;
- um dos responsáveis apontados não teve a notificação localizada nos autos, o que pode ter comprometido a oportunidade de defesa e o direito ao contraditório; 
- o débito recebeu atualização de forma diversa do disposto no art. 9º da IN TU 71/2012, entre outros problemas já citados na questão 3 acima.
Objetos nos quais o achado foi constatado: 
Portaria-UFPel_771-2014_diretrizes para a prestação de contas de convênios; Portaria-UFPel_2304-2016_regulamenta convênios com FA's; Despacho CGPTCE/DG/SFC 173/2018
Critérios: 
IN/TCU 71/2012; DN/TCU 155/2016
Evidências:
Resp Of Req TCU 2-74-2018 (peça 12, p.35-45 (ofício CGU 9508/2018) ) 
Causas da ocorrência do achado: 
10.131 Considerando que foi por determinação deste Tribunal de Contas que a UFPel pela primeira vez instaurou uma tomada de contas especial, referente ao Contrato 18/2005, não havia necessidade até então de normativos internos detalhados a regrar os procedimentos necessários, tais como as atribuições de cada setor e o prazo que cada um dispõe para executá-las. 
Efeitos/Consequências do achado: 
10.132 Dificuldade da UFPel em operacionalizar as TCE's, visto que a antiguidade dos projetos dificulta a identificação e localização dos responsáveis e a consequente notificação. 
10.133 Possibilidade de recuperação de valores a partir dos débitos imputados pelo TCU por meio da TCE (benefício potencial) .
Proposta de Encaminhamento:
10.134 Recomendar à UFPel a elaboração de normativos detalhando os procedimentos a serem adotados internamente para a instauração de TCE, incluindo check-list com a ordem em que os procedimentos deverão ocorrer, bem como as atribuições de cada setor.
Comentários do Gestor:
10.135 Não houve.
12 - A conduta adotada pela UFPel nos casos em que a prestação de contas é reprovada e existe um débito inferior ao limite definido pelo TCU para instauração de TCE assegura o ressarcimento ao Erário?
Situação encontrada:
10.137 Se após as notificações feitas pela PRA para justificativas ou recolhimento do débito as irregularidades não forem saneadas e o débito remanescer, em valor inferior ao inciso I da IN/TCU 71/2012, os autos são enviados à Procuradoria Jurídica. Esta verifica se todos os requisitos legais estão atendidos e, em caso positivo, encaminha o processo à Procuradoria Seccional Federal, que ingressará com a ação de cobrança judicial, eis que é esta quem representa a Universidade perante o Juízo de 1º Grau. 
Objetos nos quais o achado foi constatado: 
Reunião realizada com o Procurador Jurídico UFPel - Carlos Antônio Bosembecker.
Critérios: 
Lei Complementar 73/1993, art. 17; Portaria GABPGF 323/2018, art. 2º
Evidências:
Não existem evidências pois a UFPel, por meio da Procuradoria Seccional Federal, ainda não ingressou com as ações de cobrança judicial.
Causas da ocorrência do achado: 
10.138 A demora na apresentação e apreciação das prestações de contas, bem como o longo prazo concedido para notificações e apresentação das justificativas pelos responsáveis, criou um acúmulo de pareceres pela reprovação das contas que, no momento presente, estão preparadas para cobrança judicial. Por esse motivo, ainda não houve nenhum ressarcimento ao erário.
Efeitos/Consequências do achado: 
10.139 O prazo decorrido entre a apresentação tardia das prestações de contas, análises, oportunização de defesa aos responsáveis e parecer, somados ao da tramitação das ações, poderá inviabilizar a recuperação dos valores devidos à União.
Proposta de Encaminhamento:
10.140 Determinar à Secex-RS que proceda à realização de acompanhamento, conforme o Manual de Acompanhamento (Portaria Segecex 27/2016) , para o exame periódico e concomitante dos atos executados pela Fundação Universidade Federal de Pelotas na área de convênios e contratos pactuados com suas Fundações de Apoio, objetos desta fiscalização.
Comentários do Gestor:
10.141 Não houve.
XI - ANÁLISE DOS COMENTÁRIOS DO GESTOR
11. As recomendações, ciência e determinação propostas foram resultado de um trabalho conjunto realizado pela equipe signatária e os profissionais da UFPEL diretamente relacionados ao problema de auditoria. Por esse motivo, as propostas feitas não apresentaram situações desconhecidas ou novas à Administração da UFPEL, e sim evidenciaram os pontos passíveis de melhoria.  O presente trabalho serviu para melhor dimensionar o funcionamento do fluxo de apresentação e análise das prestações de contas referentes aos ajustes firmados entre a UFPel e as suas fundações de apoio, bem como seu encaminhamento para recuperação de valores ao Erário, quando for o caso, focando nos seus pontos carentes de melhoria. Por sua vez, os Comentários do Gestor demonstram a boa-vontade e o interesse da Administração em acatar e implementar as correções e aprimoramentos sugeridos.
XII - CONCLUSÃO
12.1	A presente auditoria teve como objetivo avaliar o grau de cumprimento dos Acórdãos 1.422/2016 - P, 4.493/2014 - 2C, 1.853/2013-1C, 2.655/2014 - P,  7.884/2017- 2Ce 5.663/2015 - 2C que estipularam correções relativas aos projetos desenvolvidos pela Universidade com suas fundações de apoio, bem como efetuar avaliação operacional dos trâmites para apreciação das prestações de contas de contratos e convênios celebrados entre a UFPel e suas FA's para a execução de projetos, com objetivo a aferir sua tempestividade e efetividade. 
12.2	A partir da definição do escopo do trabalho e aplicação dos procedimentos definidos na elaboração da matriz de planejamento, foram constatados os seguintes achados:
a)	parcial atendimento às determinações dos Acórdãos 1.422/2016-P, 4.493/2014-2C e 2.655/2014-P (itens 10.1 a 10.13, 10.15 a 10.18, 10.20 a 10.27 e itens 10.34 a 10.38) ; 
b)	descumprimento dos itens 9.1.1.2, 9.1.1.3 e 9.2.1.3 do Acórdão 5.663/2015 - 2C (itens 10.43 a 10.57) ;
c)	intempestividade na apreciação da maioria das prestações de contas (fora do prazo normativo) em razão do grande volume acumulado no decorrer dos anos (itens 10.60 a 10.73 e 10.75 a 10.92) ;
d)	morosidade na instauração de TCEs: existem prestações de contas que já receberam parecer pela reprovação e apresentam débito superior a R$ 100.000,00, mas ainda não tiveram tomada de contas especial instaurada (itens 10.1, 10.36 e 10.62) .
e)	dificuldades no controle dos prazos finais de apresentação de prestação de contas dos convênios/contratos, dos prazos para emissão dos relatórios e de notificação dos responsáveis, bem como da instauração de tomada de contas especial, quando é o caso, embora tenham sido instituídos normativos e rotinas (itens 10.75 a 10.92) ; 
f)	desatualização de alguns normativos, a exemplo do Manual de Convênios e do Regimento Interno da Coordenação de Convênios e Contratos (itens 10.75 a 10.89) ;
g)	ausência de normativos que regulem os procedimentos no âmbito da Universidade para a instauração de TCE, incluindo check-list com a ordem em que os procedimentos deverão ocorrer, bem como as atribuições de cada setor (itens 10.109 a 10.112) .
12.3 Se, por um lado, foi possível identificar esforço por parte da Universidade em reduzir o passivo de projetos sem prestações de contas ou com prestações de contas sem análise, identificou-se necessidade de maior celeridade e eficiência nos procedimentos de notificação e encaminhamento para cobrança judicial ou instauração de TCE, principalmente no que diz respeito à recuperação de recursos ao Erário.
12.4	A solução desses problemas é essencial para a melhor aplicação dos recursos públicos em projetos executados com fundações de apoio, evidenciando a necessidade de atuação do Tribunal de forma concomitante e preventiva, realizando verificações ao longo dos procedimentos realizados pela UFPel, de modo a corrigir eventuais distorções e evitar a ocorrência de irregularidades e outras falhas. A significância dos riscos envolvidos e a materialidade dos recursos justifica tal acompanhamento.
12.5 De outra parte, considerando que a transparência é elemento fundamental para o exercício do controle da sociedade sobre a aplicação de recursos públicos e a utilização da infraestrutura das universidades, a divulgação das informações exigidas em lei tem o efeito potencial de coibir irregularidades e contribuir para melhoria da gestão, o que foi tema de parte das determinações não cumpridas pela UFPel, as quais deverão ser acompanhadas pela Secex-RS. 
12.6	Da mesma forma, a questão da fiscalização concomitante com a execução dos ajustes executados por fundações de apoio tem a prerrogativa de corrigir eventuais desvios tempestivamente, assim como os relatórios semestrais auxiliam a elaboração dos pareceres técnico e financeiro por ocasião da análise da prestação de contas e asseguram a fiel execução do plano de trabalho do projeto.
12.7 Destarte, será proposto um modelo de acompanhamento acerca da implementação das medidas que a UFPel deverá adotar, com a participação bastante próxima da Reitoria, da unidade de Auditoria Interna e da Coordenação de Convênios e Contratos da Universidade. Tal acompanhamento terá como ponto inicial um plano de ação a ser formulado pela Universidade.
12.8 Dessa forma, os benefícios esperados desta fiscalização, nos termos do Anexo Único da Portaria SEGECEX 10, de 30 de março de 2012, são: correção de irregularidades ou impropriedades - 42.3, incremento da economia, eficiência, eficácia ou efetividade de órgão ou entidade da administração pública - 42.4 e a expectativa de controle - 66.1.
XIII - PROPOSTA DE ENCAMINHAMENTO
13.1 Ante todo o exposto, submetem-se os autos à consideração superior, propondo-se:
a) Determinar à UFPel que formule, em até 60 dias, plano de ação para implementação de medidas voltadas à solução dos problemas relatados e à melhoria dos processos de trabalho, mediante a definição de ações, seus responsáveis e seus prazos para a implementação (item 10.7) ;
b) Dar ciência à UFPel de que os prazos previstos na Portaria UFPel 2.212/2017 não vem sendo atendidos no âmbito das fundações de apoio e da Coordenação de Convênios e Contratos;
c) Recomendar à UFPel que:
c.1) estude a possibilidade de permitir aos fiscais designados de projetos a utilização de um turno semanal apenas para tal atividade, exigindo em troca a elaboração dos relatórios semestrais (os quais farão parte da prestação de contas, subsidiando os Pareceres Técnico e Financeiro a serem elaborados pela SAPC) , como forma de incentivo a que pessoas de setores diferentes se disponham a participar de um Banco de Fiscais, que poderão ser nomeados de forma rotativa, incentivando a segregação de funções e evitando a indicação pró-forma de pessoas que não exercerão efetivamente a atividade de fiscalização como vem sendo feito nos últimos anos, em atendimento ao disposto no inciso IV do artigo 12 do Decreto 7.423/201;
c.2) atualize o Manual de Convênios e os fluxogramas de processo, bem como o Regimento Interno da Coordenadoria de Convênios, visto que não mais corresponde integralmente a como a CCONC funciona, particularmente por não incluir os ajustes firmados como contratos, nem prestigiar suas divisões internas;
c.3) elabore normativos detalhando os procedimentos a serem adotados internamente para a instauração de TCE, incluindo check-list elencando a ordem em que os procedimentos deverão ocorrer, bem como as atribuições de cada setor.
c.4) utilize o sistema Débito do TCU para fins de atualização dos débitos, sem a incidência de juros, a fim de adequar o procedimento ao preconizado nos normativos da Corte de Contas.
d) Determinar à Secex-RS que proceda à realização de acompanhamento, conforme o Manual de Acompanhamento (Portaria Segecex 27/2016) , para o exame periódico e concomitante dos atos executados pela Fundação Universidade Federal de Pelotas na área de convênios e contratos pactuados com suas Fundações de Apoio, objetos desta fiscalização.

não há

Não atuou.

AUDITORIA. GESTÃO DE CONVÊNIOS E CONTRATOS FIRMADOS COM FUNDAÇÕES DE APOIO. DELIBERAÇÕES DO TCU SEM CUMPRIMENTO. ACÚMULO DE PRESTAÇÕES DE CONTAS SEM CONCLUSÃO. FALTA DE EFICIÊNCIA NOS PROCEDIMENTOS. DETERMINAÇÃO E RECOMENDAÇÕES.

RELATÓRIO DE AUDITORIA (RA)

Secretaria do TCU no Estado do Rio Grande do Sul (Sec-RS).

Trata-se de auditoria realizada na Universidade Federal de Pelotas (Ufpel) para verificar os procedimentos adotados na gestão de convênios e contratos firmados com as fundações de apoio a ela vinculadas, desde 2005 até 2016, especificamente no que se refere à apresentação e apreciação das prestações de contas.
A fiscalização também avaliou o cumprimento, pela entidade, de deliberações deste Tribunal, cujos resultados são os seguintes:
	Deliberação
	Síntese da deliberação
	Situação encontrada
	Comentários do gestor
	Conclusão

	Processo 015.885/2012-7 (Representação) 
	item 1.7.1 do Acórdão 4493/2014-TCU-Segunda Câmara
	Apurar responsabilidades e providenciar ressarcimento despesas realizadas pela Fundação de Apoio Universitário (Projetos Pista e Modernização) .
	Procedimentos administrativos instaurados em 2014 e inconclusos até a data da auditoria. Sem previsão para conclusão.
	Foi instaurada TCE para apuração de irregularidades no âmbito do projeto Pista (ver comentário seguinte) . O projeto Modernização teve contas aprovadas pelo Reitor, mas é objeto de sindicância interna em fase final, aguardando a resposta dos novos envolvidos.
	Cumprida parcialmente

	Processo 021.668/2014-0 (Denúncia) 
	Acórdão 1422/2016-TCU-Plenário
	Pronuncie sobre a regularidade do pagamento de bolsa a Cristiano Guedes Pinheiro e adote providências para recuperar os recursos utilizados em evento realizado em Natal/RN (Conv. 9/2013) e desse andamento ao PA 23110.005564/2014-3-09
	 As contas foram reprovadas, com determinação de ressarcimento dos valores recebidos ao Erário. O responsável não possuía vínculo com a Ufpel e o pagamento de bolsa foi usado, provavelmente, como remuneração indireta. Verificou-se, ainda, que o responsável acumulava a presidência das três fundações de apoio à época dos fatos.
	 O servidor foi notificado das conclusões do processo e do necessário ressarcimento ao Erário.
	Cumprida parcialmente

	Processo 031.548/2015-6 (Monitoramento) 
	item 9.7.1 do Acórdão 1853/2013-TCU-Primeira Câmara
	Instaurar TCE em face da utilização indevida de recursos do Projeto Pista (contrato 18/2005) pela Fundação Simon Bolívar.
	TCE instaurada, mas considerada incompleta pela CGU. Restituído o processo, o prazo estipulado pela CGU para correção das falhas não foi cumprido, tendo sido requerida prorrogação de prazo pela Ufpel.
	Primeira iniciativa da Ufpel na instauração de TCE. A expectativa é que servidora seja capacitada junto à CGU para condução do trabalho e disseminação do conhecimento. 
	Não cumprida

	Processo 008.942/2015-6 (Monitoramento) 
	item 9.2 do Acórdão 2655/2014-TCU-Plenário
	Providencie a análise a análise das prestações de contas dos projetos do Sistema Universidade Aberta do Brasil, e posterior instauração de TCE, se necessário, alertando-se que deve haver especial atenção com a execução financeira no ano de 2010, pelos fatos indicados
	A Ufpel não requereu as prestações de contas nos prazos determinados. Foram instaurados 13 processos administrativos, correspondentes a convênios firmados de 2006 a 2011, que se encontram em diferentes estágios de andamento. 
	Foi finalizada a prestação de conta de mais três convênios que envolvem o Sistema Universidade Aberta do Brasil, além haver uma série de pareces em fase final de elaboração.
	Cumprida parcialmente

	Processo 022.347/2016-0 (Monitoramento) 
	item 1.7 do Acórdão 7884/2017-TCU-Segunda Câmara
	Exija da Fundação de Apoio Universitário (FAU) que realize Pregão Eletrônico para Sistema de Registro de Preços, com entregas parceladas, para aquisição de insumos para o Hospital de Clínicas Veterinárias.
	Os pregões foram realizados em 2017.
	Não se aplica.
	Cumprida integralmente

	Processo 004.982/2015-0 (Monitoramento) 
	itens 9.1.1.2, 9.1.1.3 e 9.2.1.3 do Acórdão 5663/2015-TCU-Segunda Câmara
	Adotar sistema centralizado dos projetos executados com as fundações de apoio; garantir transparência às informações relativas a projetos executados na Ufpel; capacitar e cobrar, do fiscal de convênio ou contrato designado, a observância do previsto no art. 11 e 12, § 1º, inciso IV, do Decreto 7.423/2010. 
	O sistema Cobalto está em desenvolvimento, em fase inicial, e não é público. O acesso Sistema Eletrônico de Informações (SEI) decorre de solicitação por meio de formulário, sendo que o usuário externo deve indicar os processos que deseja visualizar. O link transparência disponibilizado traz informações públicas, de forma incompleta. Relativamente à designação dos fiscais, foram identificadas incompatibilidades formais, como a designação fiscal subordinado ao projeto em que é bolsista e nomeação de um coordenador, não previsto na norma, para acompanhar a atuação do fiscal. Os fiscais não produzem relatórios de acompanhamento dos convênios ou contratos.
	A transparência é conceito relativamente novo no serviço público e na UFPel, que recentemente instituiu normativos para regular o acompanhamento dos repasses feitos às fundações de apoio. Essa situação agrava-se ante a escassez de pessoal na área de TI e o número de demandas ao setor. A atividade de fiscal não é valorizada na instituição, porque deve ser desempenhada sem prejuízo das funções normais. 
	Não cumpridas

Durante a fase de execução, a equipe de auditoria buscou identificar, junto aos setores responsáveis pela análise dos processos de prestação de contas, mais especificamente a Coordenação de Convênios e Contratos - CCONC e a Pró-Reitoria de Administração (PRA) , a forma como os trabalhos se desenvolviam e os normativos internos que regulamentam a matéria.
Significativas limitações à atuação da Ufpel foram encontradas, principalmente em virtude do longo espaço de tempo decorrido sem que as fundações de apoio tivessem adotado providências para prestar contas dos recursos por elas geridos. Além do reduzido número de informações disponíveis, a Fundação Simon Bolívar, uma das três existentes e a que executou a maior parte dos recursos fiscalizados (R$ 25 milhões) , está em processo de extinção.
A partir das prospecções feitas pela equipe de auditoria junto à Ufpel e observadas as etapas planejadas para a fiscalização, os seguintes achados foram registrados:
a) grande volume de processos de prestação de contas acumulados, o que resulta na falta de conclusão e no descumprimento dos normativos aplicáveis;
b)	morosidade na instauração de TCEs, haja vista que há prestações de contas concluídas, com parecer pela reprovação e identificação de débito superior a R$ 100.000,00;
c)	dificuldades no controle dos prazos finais para apresentação de prestação de contas dos convênios ou contratos, dos prazos para emissão dos relatórios e notificação dos responsáveis, bem como para instauração de tomada de contas especial, quando é o caso, muito embora haja normativos e rotinas próprios; 
d)	desatualização de normativos, a exemplo do Manual de Convênios e do Regimento Interno da Coordenação de Convênios e Contratos;
e)	ausência de normativos que regulem e os procedimentos para a instauração de TCE, assim como manuais para orientar os servidores que lidam com a atividade.
Esses achados, ao serem confrontados com os comentários fornecidos pelo gestor, permitem concluir que a Ufpel não tem envidado esforços suficientes para otimizar os procedimentos capazes de garantir eficiência e efetividade aos setores responsáveis pela análise das prestações de contas.
O insuficiente conhecimento sobre as etapas necessárias à atividade não pode ser acolhido como justificativa para a inação da entidade, principalmente porque são temas habituais no âmbito do serviço público, amparados por vasta jurisprudência e doutrina. Ademais, e como está devidamente demonstrado, não são poucas as deliberações que este Tribunal endereçou à Ufpel sobre o tema.
Assim, conquanto a equipe de auditoria registre o empenho da atual gestão na solução das pendências existentes, é certo que o baixo desempenho da Ufpel na conclusão dos processos e na instauração de TCEs tem resultado em situações de descontrole dos gastos públicos, impunidade e consequente dano ao Erário.
Por essa razão, com fundamento no art. 45 da Lei 8.443/1992, assino prazo de 180 (cento e oitenta) dias à Ufpel, para concluir os processos de prestação de contas pendentes de pronunciamento final e instaurar as tomadas de contas especiais que se fizerem necessárias, sem prejuízo de serem adotadas as providências necessárias para estruturação e operacionalização do setor competente para tanto.
Alerto aos gestores, ainda, que o descumprimento de deliberação do Tribunal, por reincidência, poderá resultar na adoção da medida cautelar prevista no art. 44, caput, da Lei 8.443/1992, bem como na imposição das sanções previstas nos arts. 58, inciso IV, e 60 da Lei 8.443/1992.
Acolho as demais propostas formuladas pela equipe de auditoria, na forma de recomendações, devendo a Secex-RS acompanhar o cumprimento desta deliberação.
Ante o exposto, VOTO no sentido de que o Tribunal adote a deliberação que ora submeto à apreciação deste Colegiado.
TCU, Sala das Sessões Ministro Luciano Brandão Alves de Souza, em 20 de março de 2019.
WALTON ALENCAR RODRIGUES 
Relator